ACORDAO-COMPLETO-2484537

ACÓRDÃO 1958/2022 ATA 33/2022 - PLENÁRIO

VISTOS, relatados e discutidos estes autos de recursos de reconsideração interpostos pelos Srs. Fernando Montenegro Cabral de Vasconcellos Filho, Pedro Luiz Teruel e Rômulo de Macedo Vieira em desfavor do Acórdão 1924/2019-TCU-Plenário, 
ACORDAM os Ministros do Tribunal de Contas da União, reunidos em sessão do Plenário, ante as razões expostas pelo Relator, em: 
9.1. conhecer dos recursos de reconsideração interpostos pelos Srs. Fernando Montenegro Cabral de Vasconcellos Filho, Pedro Luiz Teruel e Rômulo de Macedo Vieira para, no mérito, negar-lhes provimento;
9.2. dar ciência desta deliberação aos recorrentes e à Procuradoria da República no Estado de Mato Grosso do Sul.

Recursos de reconsideração contra acórdão que julgou irregulares as contas dos recorrentes, com condenação em débito, em razão de irregularidades em convênio cujo objeto era a continuação das obras do Projeto de Irrigação da Gleba Santa Terezinha, localizado no Município de Itaporã/MS.

Entidades/órgãos do Governo do Estado do Mato Grosso do Sul.

3. Interessados/Responsáveis/Recorrentes:
3.1. Interessado: Ministério da Integração Nacional (extinta) ().
3.2. Responsáveis: Delcídio do Amaral Gomez (XXX.279.828-XX); Fernando Montenegro Cabral de Vasconcellos Filho (XXX.798.997-XX); Jesus Alfredo Ruiz Sulzer (XXX.275.587-XX); Paulo Sergio de Oliveira (XXX.231.756-XX); Pedro Luiz Teruel (XXX.180.198-XX); Rômulo de Macedo Vieira (XXX.630.451-XX).
3.3. Recorrentes: Fernando Montenegro Cabral de Vasconcellos Filho (XXX.798.997-XX); Rômulo de Macedo Vieira (XXX.630.451-XX); Pedro Luiz Teruel (XXX.180.198-XX).

13.1. Ministros presentes: Bruno Dantas (na Presidência), Walton Alencar Rodrigues, Benjamin Zymler (Relator), Aroldo Cedraz e Antonio Anastasia.
13.2. Ministros-Substitutos convocados: Augusto Sherman Cavalcanti e Marcos Bemquerer Costa.
13.3. Ministros-Substitutos presentes: André Luís de Carvalho e Weder de Oliveira.

ACORDAO-COMPLETO-2553250

Acórdão 2149/2022 - Plenário

ROMULO DE MACEDO VIEIRA

PEDRO LUIZ TERUEL

BENJAMIN ZYMLER

Ministro Walton Alencar Rodrigues.

Adoto como parte inicial do relatório a instrução elaborada por auditor da Secretaria de Recursos (peça 185) :
"Trata-se de recursos de reconsideração (peças 63-67) interpostos por Fernando Montenegro Cabral de Vasconcellos Filho, Pedro Luiz Teruel e Romulo de Macedo Vieira contra o Acórdão 1924/2019-TCU-Plenário (peça 92) . 
A deliberação recorrida apresenta o seguinte teor: 
9.1. excluir Anízio Pereira Tiago do rol de responsáveis da presente TCE;
9.2. acolher as alegações de defesa de Jesus Alfredo Ruiz Sulzer, Delcídio Amaral Gomez e Paulo Sérgio de Oliveira;
9.3. julgar regulares com ressalvas as contas de Jesus Alfredo Ruiz Sulzer, Delcídio Amaral Gomez e Paulo Sérgio de Oliveira para dar-lhes quitação, com fundamento nos arts. 1º, inciso I,16, inciso II, 18 e 23, inciso II, da Lei 8.443/1992;
9.4. julgar irregulares as contas de Rômulo de Macedo Vieira, Fernando Montenegro Cabral de Vasconcellos Filho e Pedro Luiz Teruel, com fundamento nos arts. 1º, inciso I, 16, III, "c", 19 e 23, III, da Lei 8.443/1992, e condená-los ao pagamento das quantias a seguir especificadas, em regime de solidariedade, com a fixação do prazo de quinze dias, a contar da notificação, para que comprove, perante o Tribunal (art. 214, inciso III, alínea "a", do Regimento Interno do TCU) , o recolhimento da dívida ao Tesouro Nacional, atualizada monetariamente e acrescida dos juros de mora, calculados a partir das datas discriminadas, até a data do recolhimento, na forma prevista na legislação em vigor:
9.4.1. Rômulo de Macedo Vieira, Fernando M. Cabral de V. Filho e Pedro Luiz Teruel, em regime de solidariedade:
	Data
	Valor Original (R$) 
	Crédito/Débito
 (D/C) 

	03/02/2000
	4.300.000,00
	D

	18/09/2003
	11.086,95
	C

	31/07/2007
	185.138,68
	D

	13/03/2001
	2.895.000,00
	D

	18/09/2003
	7.464,35
	C

	31/07/2007
	124.645,69
	C

9.4.2. Fernando M. Cabral de V. Filho:
	Data
	Valor Original (R$) 
	Crédito/Débito
 (D/C) 

	24/5/2002
	1.016.962,24
	D

	18/09/2003
	2.622,10
	C

	31/07/2007
	43.785,82
	C

9.5. autorizar a cobrança judicial da dívida, caso não atendidas as notificações, nos termos do art. 28, II, da Lei 8.443/1992, c/c o art. 219, inciso II, do Regimento Interno do TCU;
9.6. encaminhar cópia desta deliberação ao Procurador-Chefe da Procuradoria da República no Estado de Mato Grosso do Sul, nos termos do art. 16, § 3º, da Lei 8.443/1992 c/c o art. 209, § 7º, do Regimento Interno do TCU, para adoção das medidas que entender cabíveis.
HISTÓRICO
Trata-se de Tomada de Contas Especial instaurada pelo Ministério da Integração Nacional no âmbito do Convênio 76/1999 (SIAFI 387.469) , cujo objeto era a continuação das obras do Projeto de Irrigação da Gleba Santa Terezinha, localizado no Município de Itaporã/MS, em cumprimento ao item 9.1 do Acórdão 1727/2008-TCU-Plenário.
Os recursos vinculados à execução do convênio, que teve vigência de 26/11/1999 a 31/10/2002, foram repassados por meio da Ordens Bancárias 2000OB000291 (R$ 4.300.000,00 em 03/02/2000) , 2001OB000345 (R$ 2.895.000,00 em 13/03/2001) , 2001OB002077 (R$ 2.181.313,76 em 01/11/2001) e 2002OB001243 (R$ 1.016.962,24 em 23/05/2002) .
Na fase interna da presente TCE, por meio do Relatório de TCE 49/2010 (peça 6, p. 308-34) , fundamentado nos pareceres Técnico CAC 09/2008 e Financeiro 487/2010, o Ministério da Integração Nacional impugnou a prestação de contas apresentada pelo convenente, pelo total dos valores repassados, em virtude do "não atingimento do objeto pactuado".
1.1. O Relatório Complementar de TCE 004/2015 (peça 07, p. 104-112) quantificou o dano ao Erário em R$ 10.393.276,00, em valores históricos, e identificou os responsáveis. A Controladoria-Geral da União emitiu Relatório, Certificado e Parecer de Auditoria 2018/2015 (peça 7, p. 118-22) , concluindo pela irregularidade das contas, pela integralidade dos valores repassados, e o pronunciamento ministerial de ciência foi acostado à peça 7, p. 123.
1.2. Após o desenvolvimento do processo nesta Corte, identificou-se que a responsabilidade pelo insucesso do Projeto de Irrigação da Gleba Santa Terezinha, localizado no Município de Itaporã/MS deve ser atribuída aos agentes públicos que elaboraram e aprovaram o plano de trabalho do convênio em análise em razão das seguintes irregularidades, expostas no voto condutor do acórdão recorrido, verbis:
O dano ao Erário ocorreu em virtude da não operação do projeto de irrigação na Gleba Santa Terezinha. Assim, em que pese as obras terem sido concluídas e entregues, não foram atingidos os objetivos dos convênios 40/1997 e 76/1999. Informações presentes nos autos deixam assente que o empreendimento se encontrava abandonado.
A celebração destes convênios com vistas à construção de projeto de irrigação em terras particulares não seguiu as disposições da Lei 6.662/1979, vigente à época, que tratava da Política Nacional de Irrigação.
	(...) 
Além do não cumprimento da Lei, o Tribunal identificou que os estudos de viabilidade não levaram em conta toda a sorte de riscos existentes para o projeto, como a falta de compromisso e de conhecimento dos produtores, o despreparo das equipes estaduais, a falta de recursos financeiros para operação e manutenção do sistema, o perfil dos agricultores e sua capacidade de financiamento.
Os riscos relacionados à efetividade do projeto de irrigação em análise deveriam ter sido considerados na fase de elaboração do estudo de viabilidade técnica do projeto básico ou, pelo menos, antes da decisão de alocar recursos na obra, durante os procedimentos que antecedem a celebração do convênio, pois, como demonstrou o Eminente Ministro Benjamin Zymler em seu Voto:
 (...) 
Diante de tais elementos, a principal causa da frustração dos objetivos dos convênios 40/1997 e 76/1999 não foi a ausência de providências a cargo do Governo do Estado e da União com vistas à operacionalização do empreendimento, como alegam os responsáveis em suas defesas, mas a existência de graves falhas na concepção do empreendimento, que não foram equacionadas durante a formatação jurídica daqueles convênios.
Sendo assim, concluo em uníssono com o Ministro Benjamin Zymler que (i) "houve frontal violação das normas de regência, no que se refere à construção do empreendimento em terras particulares, sem a prévia celebração de instrumentos jurídicos formais que definissem os direitos e deveres dos irrigantes; e (ii) "os estudos de viabilidade constantes do projeto básico, que foram submetidos à análise e aprovação dos técnicos do Ministério, antes da celebração da avença, não levaram em conta toda a sorte de riscos existentes". 
1.3. As condutas dos responsáveis identificadas pelo acórdão recorrido foram as seguintes:
	a) Rômulo de Macedo Vieira e Pedro Luiz Teruel, por terem assinado o termo do convênio 76/1999, seu plano de trabalho e o 1º Termo Aditivo;
	b) Fernando Montenegro Cabral de Vasconcellos Filho, responsável por emitir parecer técnico favorável à celebração do convênio e dos termos aditivos.
1.4. Neste momento, os recorrentes insurgem-se contra a deliberação previamente descrita.
EXAME DE ADMISSIBILIDADE
Reitera-se os exames de admissibilidade contidos nas peças 164-167, que propuseram a suspensão dos efeitos dos itens 9.4, 9.4.1, 9.4.2 e 9.5 do acórdão recorrido e acatado pelo Relator Ministro Benjamim Zymler (despacho de peça 169) . 
EXAME DE MÉRITO
Delimitação
1.5. Constitui objeto do presente recurso definir se:
	a) houve prescrição do débito;
	b) subsiste a responsabilidade do Sr. Fernando Montenegro Cabral de Vasconcellos Filho, responsável pela elaboração dos pareceres técnicos no órgão concedente;
	c) há nulidade da citação do Sr. Rômulo de Macedo Vieira, ex-Secretário de Infraestrutura Hídrica do Ministério da Integração Nacional;
	d) subsiste a responsabilidade dos Srs. Pedro Luiz Teruel, ex-Secretário de Habitação e Infraestrutura de Mato Grosso do Sul e Rômulo de Macedo Vieira, ex-Secretário de Infraestrutura Hídrica do Ministério da Integração Nacional, responsáveis pela proposição e aprovação do convênio 76/1999, respectivamente.
Da prescrição do débito
1.6. Defende-se no recurso do Sr. Fernando Montenegro Cabral de Vasconcellos Filho a ocorrência da prescrição do débito.
1.7. Argumenta que "só veio a ser chamado ao processo para se defender em 2017, transcorrido o lapso temporal de 18 anos desde o parecer, de 06/10/1999, no qual examinou a pertinência da assinatura do Convênio 076/1999".
1.8. Dessa forma, alega que se observa longo transcurso de tempo e a necessidade do reconhecimento da prescrição.
Análise:
A alegação de prescrição assume particular relevância, dado o recente julgamento, pelo STF, do Recurso Extraordinário 636.886 (tema 899 da repercussão geral) . Os significativos impactos deste julgamento foram objeto de análise pela Serur nos autos do TC Processo 027.624-2018-8. Por economia processual, juntou-se a estes autos (peça 181) cópia do exame e do pronunciamento da unidade emitidos pela Serur naquele processo, em que foram fundamentadas as seguintes premissas, que serão consideradas no presente exame:
	a)  pela jurisprudência até então vigente, a pretensão punitiva exercida pelo Tribunal de Contas estava sujeita à prescrição, regida pelos critérios fixados no Acórdão 1441/2016-TCU-Plenário. Já quanto ao débito, a ação de ressarcimento era considerada imprescritível, por expressa previsão do art. 37, § 5º, da Constituição Federal. No entanto, ao julgar o RE 636.886, o STF conferiu nova interpretação a esse dispositivo, fixando a tese de que "é prescritível a pretensão de ressarcimento ao erário fundada em decisão de Tribunal de Contas";
	b)  embora o RE 636.886 tenha por objeto a execução de acórdão condenatório proferido pelo TCU, a interpretação conferida pelo STF ao art. 37, § 5º, da Constituição, afeta a ação de ressarcimento como um todo, abrangendo não só a execução, mas também a pretensão condenatória. E, ao contrário da decisão proferida no julgamento do tema 897 (RE 852.475) , no tema 899, relativo à atuação do Tribunal de Contas, a conclusão de que a pretensão de ressarcimento é prescritível foi estabelecida de forma categórica, sem ressalvar as condutas dolosas qualificáveis como ato de improbidade;
	c)  as pretensões punitiva e de ressarcimento devem observar o mesmo regime na atividade de controle externo, dado o objetivo comum da prescrição, de fixar prazo para o Tribunal de Contas agir, buscando caracterizar o ilícito, identificar seu autor, dimensionar as consequências da conduta (em especial, a quantificação do dano) e impor as consequências legais, independentemente do fato de tais consequências terem natureza punitiva ou ressarcitória;
	d)  o Código Civil e a Lei 9.873/1999 constituem as duas alternativas que, de forma mais consistente, polarizam os debates acerca do regime de prescrição a ser observado no processo de controle externo. Não obstante a relevância dos fundamentos utilizados no Acórdão 1441/2016-TCU-Plenário, favoráveis à aplicação do Código Civil, a Lei 9.873/1999 adota balizas usuais no âmbito do direito público, prevê causas de interrupção em tudo compatíveis com o processo de controle externo e já vem sendo utilizada pelo STF para limitar o exercício da pretensão punitiva pelo TCU, em decisões posteriores ao Acórdão 1441/2016-TCU-Plenário. Assim, até que sobrevenha norma específica, entende-se que a prescrição das medidas de ressarcimento a cargo do tribunal de contas deve observar o regime Lei 9.873/1999;
	e)  considerando, porém, que o acórdão proferido no RE 636.886 ainda está sujeito à oposição de embargos declaratórios, não é recomendável reconhecer a prescrição desde logo, ante a possibilidade de esclarecimento da decisão em sentido diverso do ora defendido (notadamente quanto aos atos dolosos) ou mesmo a modulação de seus efeitos, para preservar as ações de controle instauradas com base no entendimento jurisprudencial até então vigente;
	f)  assim, nos casos em que a prescrição não tenha ocorrido por nenhum dos dois regimes (Código Civil ou Lei 9.873/1999) , o desfecho do processo não se alterará, qualquer que seja a premissa adotada (imprescritibilidade, prescritibilidade pelo Código Civil ou pela Lei 9.873/1999) , viabilizando-se o imediato julgamento. Já nas situações em que a pretensão de ressarcimento esteja prescrita por algum dos dois regimes, ou por ambos, é recomendável que o julgamento do processo seja sobrestado, até ulterior deliberação do Tribunal. 
As manifestações da Serur juntadas à peça 181 foram elaboradas quando ainda não estava disponibilizado o inteiro teor do acórdão do RE 636.886. Em nova análise após a publicação da decisão (DJe de 24/6/2020) , inclusive mediante o cotejo com os demais votos proferidos no julgamento, conclui-se pela subsistência das premissas indicadas acima, cabendo destacar dois aspectos relevantes.
O primeiro diz respeito à ressalva aos atos dolosos de improbidade. Observa-se que tanto na manifestação do TCU, como amicus curiae (peça 35 do RE 636.886) , como na manifestação do Ministério Público Federal na condição de fiscal da ordem jurídica (peça 38) , o tema 897 foi invocado com o fim de preservar a atuação dos tribunais de contas no caso de prejuízos causados dolosamente, mediante condutas típicas de improbidade administrativa. Todavia, o pedido não foi acolhido. No ponto, não houve divergência quanto ao entendimento do relator, de que "as razões que levaram a maioria da Corte a estabelecer excepcional hipótese de imprescritibilidade, no tema 897, não estão presentes em relação as decisões do Tribunal de Contas que resultem imputação de débito ou multa".
O segundo aspecto diz respeito à não incidência do Código Civil no regime de prescrição do ressarcimento. Nos votos em que a questão do prazo prescricional foi abordada, a referência foi sempre ao prazo quinquenal, usualmente adotado pelas normas de direito público.
Com essas explicações adicionais, passa-se à análise da prescrição no caso em exame, considerando-se as premissas indicadas anteriormente. 
De acordo os critérios do Acórdão 1441/2016-TCU-Plenário, esta Corte já examinou e acolheu a prescrição conforme se extrai do voto condutor de acórdão recorrido (peça 93, p. 11) , verbis: 
Diante de todos esses elementos, rejeito as alegações de defesa apresentadas por Rômulo de Macedo Vieira, Pedro Luiz Teruel e de Fernando Montenegro Cabral Vasconcellos Filho, julgo irregulares as suas contas, para condená-los a ressarcir solidariamente o débito que, em valores atualizados equivale a R$ 21.638.586,95, sendo que Montenegro Cabral Vasconcellos Filho deve ainda ressarcir R$ 2.765.461,28 sob sua responsabilidade exclusiva.
Deixo de aplicar-lhes a multa prevista no art. 57 da Lei 8443/1992 por verificar já ter ocorrido a prescrição da pretensão punitiva do TCU, nos termos do Acórdão 1441/2016-TCU-Plenário, de relatoria do E. Ministro Benjamin Zymler. 
Logo, se adotada esta tese e os mesmos critérios avaliados no acórdão original haveria a prescrição do débito. 
De toda forma, por ter esta Corte examinado as disposições do Acórdão 1441/2016-TCU-Plenário tão somente em relação à multa, nada impede nova avaliação em relação ao débito.
a) Análise da prescrição segundo os critérios do Acórdão 1441/2016-TCU-Plenário
No que se refere à pretensão punitiva, o TCU tem tradicionalmente aplicado os critérios definidos no Acórdão 1441/2016-TCU-Plenário, que, em incidente de uniformização de jurisprudência, orientou-se pela aplicação do Código Civil. Por este acórdão, em linhas gerais, a prescrição subordina-se ao prazo geral de dez anos (CC, art. 205) , contado a partir da data da ocorrência do fato e interrompido pelo ato que ordenar a citação, a audiência ou a oitiva da parte.
Entre outras razões que justificaram a adoção desse critério destaca-se a de que o citado dispositivo constitui uma cláusula geral a ser empregada sempre que a pretensão for prescritível, mas a lei não estabelecer um prazo específico, como na hipótese.
Entende-se que o termo inicial para contagem do prazo é o dia 06/10/1999 (data da elaboração do parecer constante à peça 1, p. 32-34) , enquanto a citação do responsável foi ordenada em 29/11/2016, conforme despacho do Ministro Relator (peça 11) . 
Aplicando as balizas definidas por esta Corte no Acórdão 1441/2016-TCU-Plenário ao caso em exame, verifica-se que decorreu mais de dez anos entre o termo inicial o ato que ordenou a citação o que implicaria na prescrição das pretensões punitiva e de ressarcimento.
Dessa forma, conforme, inclusive, já reconhecido por esta Corte em relação a pretensão sancionatória, também estaria prescrita a pretensão de ressarcimento se adotado o entendimento do Acórdão 1441/2016-TCU-Plenário.  
b) Análise da prescrição segundo o regime da Lei 9.873/99
Caso se adote as premissas fixadas na Lei 9.873/1999 ao caso em exame, e considerando-se o prazo geral, de cinco anos, observa-se que teria ocorrido a prescrição. Para tanto, é preciso considerar os seguintes parâmetros:
b.1) Termo inicial:
A Lei 9.873/1999, art. 1º, parte final, traz previsão expressa a respeito do início do prazo em se tratando de infração de caráter permanente ou continuado. Nesta hipótese, a prescrição começa a correr não da data de cada fato, e sim "do dia em que tiver cessado" a permanência ou a continuidade. 
Na hipótese em exame, o recorrente foi condenado pela elaboração parecer técnico favorável à celebração do convênio e dos termos aditivos, no valor total de R$ 10.393.276,00 (peças 01, p. 32-34, 100-102,192- 194 e 364-366; e 02, p. 18-22) , logo, entende que há de se ter como termo inicial da prescrição a data da elaboração do parecer em 06/10/1999 (peça 1, p. 32-34) , uma vez que os pronunciamentos sequenciais foram feitos fundados neste documento, o que a nosso sentir não caracteriza a continuidade da irregularidade.
b.2) Prazo:
A Lei 9.873/1999 apresenta um prazo geral, de cinco anos (art. 1º) , e um prazo especial, previsto no art. 1º, § 2º, a saber: "quando o fato objeto da ação punitiva da Administração também constituir crime, a prescrição reger-se-á pelo prazo previsto na lei penal".
Entende-se, inexistir nos autos, elementos suficientes para afirmar que a irregularidade, discutida nesta TCE, configura crime, logo, deve-se aplicar, a nosso sentir, o prazo geral de cinco anos estabelecido no art. 1º, da Lei 9.873/1999.
b.3) Da prescrição intercorrente:
Nos termos do art. 1º, § 1º, da Lei 9.873/1999, opera-se a prescrição intercorrente se o processo ficar paralisado por mais de três anos, aguardando "julgamento ou despacho".
Note-se que há uma correlação entre essa hipótese e as causas de interrupção da prescrição do art. 2º. Com efeito, uma vez interrompida a prescrição por alguma das hipóteses do art. 2º, o processo não pode ficar inativo, sem qualquer inovação processual relevante, por mais de três anos.
Trata-se de prazo específico, não se aplicando nem o prazo geral de cinco anos nem o prazo especial, da lei penal (§ 2º) . A finalidade da prescrição intercorrente, com seu prazo próprio, é a de assegurar a eficiência e celeridade nas apurações administrativas. Seria contrário a essa finalidade a paralisação injustificada do processo por período maior que o triênio estabelecido para a hipótese.
A extrapolação do prazo de três anos, sem inovação relevante no processo, pode configurar negligência. Por isso, além de se operar a prescrição, deve-se promover a "apuração da responsabilidade funcional decorrente da paralisação, se for o caso".
Em muitas situações o exame da prescrição intercorrente pode ficar prejudicado nos processos já em tramitação no TCU. Como a ação de ressarcimento era considerada imprescritível, as peças que compõem a tomada de contas especial, elencadas no art. 10 da Instrução Normativa- TCU 71/2012, não contemplam informações pormenorizadas quanto ao andamento do processo na fase interna, o que pode prejudicar a análise de eventual paralisação por mais de três anos.
Assim, caso o tribunal venha a adotar a sistemática da Lei 9.873/1999 para aferir a prescrição, convém avaliar, oportunamente, a possibilidade de ajustes na IN-TCU 71/2012, para que as tomadas de contas especiais encaminhadas ao tribunal contemplem informações sobre as interrupções ocorridas na fase interna do procedimento (como, por exemplo, declaração do órgão instaurador da TCE, de que o processo não ficou paralisado por mais de três anos, na forma do art. 1º, § 1º, da citada lei) .
Estabelecidas as premissas: (a) termo inicial e (b) prazo e (c) prescrição intercorrente, há que se apurar as causas interruptivas da prescrição.
b.4) Interrupções por atos inequívocos de apuração dos fatos:
No regime da Lei 9.873/1999, a prescrição se interrompe "por qualquer ato inequívoco, que importe apuração do fato" (art. 2º, II) . 
Importante mencionar que diversos são os atos que interrompem a prescrição intercorrente, atos estes que têm em sua gênese e objetivo dar impulso ao processo e a solução do feito. Podem ser citadas, sem a pretensão de exauri-las, as hipóteses capazes de impedir o alcance da prescrição intercorrente, quais sejam:
	a) qualquer ato legal ou regulamentar que impulsione o processo à tomada de decisão, tais como o requerimento para a produção de provas necessárias à apuração do feito, notificação da parte interessada para apresentar defesa ou alegações finais;
	b) decisão que julgue pedido da parte interessada;
	c) informes que consolidem a apuração do fato e informes que sirvam de fundamento para decisão de autoridade ou colegiado, notas e pareceres técnicos, pareceres jurídicos;
	d) decisões de autoridades ou colegiados;
	e) aditamento da inicial, entre outros.
Com esses fundamentos, verifica-se as interrupções da prescrição. 
É importante mencionar que o primeiro marco interruptivo não foi registrado nos autos do presente processo, mas no TC Processo 027.521/2006-6. A interrupção mencionada, bem como outros eventos interruptivos podem ser verificados conforme se segue:
	(1)  em 28/11/2006, por ocasião da autuação do TC Processo 027.521/2006-6 que tinha por objeto a realização de apuração acerca de recursos federais destinados pelo Governo Federal aos Assentamentos Itamarati I e II no Mato Grosso do Sul/MS;   
	(2) em 30/01/2008, em razão do Acórdão 111/2008-TCU-Plenário, proferido no TC 018.464/2007-TCU-2007, que determinou a constituição de processo apartado para análise do trabalho do trabalho fiscalizatório efetuado no Projeto de Irrigação da Gleba Santa Therezinha, no Município de Itaporã/MS;   
	(3) em 20/08/2008, por ocasião do Acórdão 1727/2008-TCU-Plenário, que motivou a instauração do presente processo de Tomada de Contas Especial, conforme previsto na alínea 'd' do inciso II do artigo 38 da IN/STN nº 01/1997;
	(4) em 03/09/2010 (peça 1, p. 2) , em razão da abertura da presente TCE
	(5) em 14/9/2010  (peça 6, p. 308-334) , ante a elaboração do Relatório de TCE 49/2010 que impugnou a prestação de contas apresentada pelo convenente, pelo total dos valores repassados, em virtude do "não atingimento do objeto pactuado com a consequente impugnação da despesa apresentada na Prestação de Contas;
	(6) em 08/08/2012 (peça 6, p. 358-362) , pela emissão do DESPACHO: DPPCE/DP/SFC/CGU/PR n°255038/2012, da Controladoria-Geral da União; 
	(7) em 14/07/2015 (peça 07, p. 104- 112) , em razão do Relatório de TCE Complementar 004/2015, elaborado no antigo Ministério da Integração Nacional;
	(8) em 25/11/2016  (peça 9) , em razão da instrução de unidade técnica desta Corte que propôs a citação dos responsáveis;
b.5) Interrupções pela citação dos responsáveis nesta Corte:
A prescrição também é interrompida "pela notificação ou citação do indiciado ou acusado, inclusive por meio de edital", nos termos do art. 2º, I, da Lei 9.873/1999. E, no regime dessa lei, a interrupção se dá pela citação propriamente dita, e não pelo despacho que a ordena. Com esse fundamento, houve nova interrupção em decorrência da citação desta Corte de Contas para a apresentação das alegações de defesa: 
	(a) em 9/12/2016 (peça 21) , citação realizada por esta Corte de Contas e ciência do responsável. 
b.6) Interrupção pela decisão condenatória recorrível:
Por fim, a prescrição também se interrompe "pela decisão condenatória recorrível" (art. 2º, III, da Lei 9.873/1999) . Com esse fundamento, houve a interrupção em 21/8/2019, data da sessão em que foi proferido o acórdão condenatório (peça 92) . Essa interrupção é relevante, por estabelecer prazo para julgamento do recurso.
Cabe destacar, por oportuno, que, em se tratando de devedores solidários, a interrupção da prescrição feita a um prejudica aos demais. Incide, nesse caso, regra própria da teoria geral das obrigações, segundo a qual "a interrupção efetuada contra o devedor solidário envolve os demais" (art. 204, § 1º, do Código Civil) . São consequências próprias da solidariedade (a exemplo da regra de que o credor pode demandar qualquer dos devedores, art. 275 do Código Civil) , que não precisam ser repetidas em cada diploma legal específico.
b.7) Exame do caso concreto:
Especificamente quanto a esta TCE, identificou-se que do termo inicial, 06/10/1999  (elaboração do parecer) até o primeiro marco interruptivo verificado, 28/11/2006  (autuação do TC Processo 027.521/2006-6 nesta Corte) , decorreu mais de cinco anos, o que caracterizaria, nos termos da Lei 9.873/1999, a prescrição da pretensão de ressarcimento.
Entende-se que, em relação aos Srs. Pedro Luiz Teruel, ex-Secretário de Habitação e Infraestrutura de Mato Grosso do Sul e Rômulo de Macedo Vieira, ex-Secretário de Infraestrutura Hídrica do Ministério da Integração Nacional, o débito também se encontra prescrito. 
Observa-se que os ex-gestores foram condenados por terem assinado o termo do convênio 76/1999, seu plano de trabalho e o 1º Termo Aditivo. Dessa forma, entende-se, de maneira conservadora, que o termo inicial para a contagem do prazo prescricional deve ser o dia 10/7/2000 (peça 1, p. 216) , data em que foi publicado o termo aditivo do convênio em questão.
Assim, verifica-se o decurso de mais de cinco anos entre a assinatura do termo aditivo (10/7/2000) e o primeiro marco interruptivo (28/11/2006 - autuação do TC Processo 027.521/2006-6 nesta Corte) 
b.8) Conclusão:
Ainda que independentemente da existência de outras causas interruptivas não enumeradas acima (notas técnicas, pareceres, instruções de auditores nesta Corte, manifestação do MP-TCU) , cujo levantamento não se fez necessário, observa-se, pelos eventos indicados, que, a exceção do primeiro marco interruptivo (06/10/1999 - elaboração do parecer e 10/7/2000 - data da publicação do primeiro termo aditivo até 28/11/2006 - autuação do TC Processo 027.521/2006-6 nesta Corte) , em nenhum momento transcorreu prazo suficiente para se operar a prescrição intercorrente, tomando-se por referência a Lei 9.873/1999, tida pelo STF como norma regente da prescrição da pretensão punitiva pelo TCU. 
Esclarece-se, para ser enfático, que nos termos da Lei 9.873/1999, ocorreu a prescrição, embora, após o primeiro marco interruptivo que já caracteriza a prescrição, não houve paralisação do processo por mais de três anos.
Assim, não se verifica a prescrição intercorrente, mas se observa a ocorrência da prescrição, pois do momento da elaboração do Parecer (06/10/1999) ou da publicação do primeiro termo aditivo (10/7/2000) até a primeira interrupção (28/11/2006) , por ocasião da atuação desta Corte decorreram mais de cinco anos.
Dessa forma, por se entender que o débito tanto sob o regime do Acórdão 1441/2016-TCU-Plenário, quanto da Lei 9.873/1999 deve estar prescrito e ainda por haver a possibilidade de esclarecimentos/modulação dos efeitos da decisão do STF (Tema 899) , propõe-se o sobrestamento dos presentes autos, visto que somente a partir de pronunciamento definitivo do e. STF é que as balizas aplicáveis ao caso concreto serão corretamente delimitadas, como por ex. dies a quo do fato irregular, bem como as hipóteses de interrupção. 
Da responsabilidade do convenente (Estado do Mato Grosso do Sul) e da ausência de responsabilidade do Sr. Fernando Montenegro Cabral de Vasconcellos Filho.
1.9. Defende-se no recurso do Sr. Fernando Montenegro Cabral de Vasconcellos Filho, ex-Assessor da Secretaria de Recursos Hídricos do Ministério do Meio Ambiente, dos Recursos Hídricos e da Amazônia Legal (SRH/MMA) , que a responsabilidade pela execução e eventual imprestabilidade do objeto é "integralmente" do Estado do Mato Grosso do Sul, responsável final pelos eventos danosos que levaram o empreendimento de irrigação Santa Terezinha, que embora executado" se mostraram sem aproveitamento.
Argumenta que:
	a) "o vínculo constituído por força do convênio obrigou o Estado do Mato Grosso do Sul a responder, por seus atos, diretamente ao Concedente (União) , (...) sendo o responsável direto pelos erros e equívocos constantes do projeto e do Plano de Trabalho apresentados";
	b) o relatório da Secretaria Federal de Controle Interno (peça 121, p. 52) , elaborado dois anos após a conclusão das obras, concluiu ser de responsabilidade exclusiva do Governo do Estado o desperdício dos recursos aplicados, uma vez que decorreu do "abandono do projeto pelo convenente" e registrou que seria atribuição do Governo Estadual adotar providências para operacionalização do sistema, verbis:
Entendemos que o Governo do Estado do MS deverá elaborar e colocar em prática um plano emergencial prevendo ações que possam garantir a efetiva utilização do sistema de irrigação, provendo, inclusive, se for o - caso, investimento direto de recursos ou disponibilização de financiamento aos proprietários dos lotes. Caso o Governo do Estado do Mato Grosso do Sul não garanta a efetividade do empreendimento, os recursos oriundos dos convênios n.° 40/97, 76/99 e 294/2001, deverão ser restituídos aos cofres da União, atualizados, por não atingimento dos objetivos declarados (alínea b, inciso II do artigo 38 da IN/STN 01/97) .
	c) no mencionado relatório (chefe da Controladoria Regional da União) concluiu-se que  "caso o Estado não adotasse providências com vistas a garantir a utilização do sistema de irrigação por parte do seu público alvo, não restaria outra alternativa senão a de devolver os recursos à União pela falta de atingimento dos objetivos do convênio";
	d) o que se verificou foi que "o governo do Estado primeiramente não garantiu o fornecimento de energia elétrica necessária à utilização dos sistemas constantes do projeto e depois abandonou o empreendimento. Esse estado de abandono, aliado ao não oferecimento, pelo Convenente, das condições de operacionalização do perímetro de irrigação foi o grande responsável pelo estado de inoperância que depois veio a se verificar, de responsabilidade exclusiva do Convenente";
e) é importante mencionar que uma equipe do Ministério da Integração Nacional avaliou as obras e a execução do projeto, relatório de 11/09/2008 (peça 121, p. 54-70) , e em "reuniões mantidas com o secretário de obras do Estado e com técnicos dessa Secretaria e da Secretaria de Produção e Turismo do Estado, listou as ações que deveriam ser tomadas imediatamente para que fosse atendida a notificação da Controladoria Geral da União"; 
f) "o Estado do Mato Grosso do Sul não adotou as providências acordadas com os técnicos representantes da União com vistas a prover as condições para que o empreendimento tivesse seu funcionamento normal. Assim, mais uma vez, se evidencia a inação do Convenente quanto à efetivação das ações necessárias ao atingimento dos objetivos do empreendimento em benefício do seu público alvo";
g) "a responsabilidade do Estado do Mato Grosso do Sul (Convenente) , que assumiu compromissos perante a União (Concedente) quanto a proporcionar os benefícios do empreendimento aos irrigantes foi completamente ignorada ao longo de todo o processo", optando-se por apenar o responsável pela emissão de parecer técnico sobre o plano de trabalho do Convênio 076/1999, que não praticou qualquer ato de gestão.
No que concerne à viabilidade técnica, observa que "os recursos decorreram de emenda parlamentar aprovada pelo Congresso Nacional com o objetivo de construir a obra que já havia sido licitada e objeto do pedido do aporte de recursos por parte do governador e para a qual já havia uma empresa contratada. Assim as autoridades superiores do Ministério da Integração Nacional já tinham conhecimento desse fato em razão dos constantes contatos entre o deputado Flávio Derzi, autor da emenda, o ministro da Pasta e os secretários das áreas envolvidas.
Em relação à sua responsabilidade aduz que:
	a) o objetivo do Convênio 076/1999 era de garantir a continuação das obras do Projeto Santa Terezinha, conforme o Plano de Trabalho apresentado pelo governador do Estado, e tal desiderato foi alcançado conforme enfaticamente registrado nos relatórios de viagem e visitas técnicas do concedente (peça 121, p. 27-41 e p. 54-70) e da Controladoria-Geral da União (peça 121, p. 42-52) , "o que comprovaria que os recursos foram de fato aplicados na forma prevista no Plano de Trabalho e no Convênio 076/1999", alcançando o propósito do pacto;
	b) "sua participação na celebração desse convênio cingiu-se à emissão de parecer no qual examinou a pertinência da assinatura do novo ajuste, uma vez que o anterior (040/1997) já estava expirado e as obras tinham que ter continuidade; abordou a situação das prestações de contas parciais do governo do Governo do Estado e examinou o Plano de Trabalho apresentado pelo Governador";
	c) no "rol de responsáveis apontados pelo Tomador de Contas e pelo Controle Interno, este definido com base nos atos por eles praticados, conforme indicam Relatórios de Campo, Relatórios de Viagem, Notas Técnicas, Pareceres Financeiros e Relatórios de Ações de Controle", o recorrente não foi listado, contudo esta Corte "preferiu abandonar, por completo, a responsabilização incluída no processo pelos órgãos competentes e replicar o que foi feito no âmbito do TC-Processo 004.820/2011-8, sem qualquer vinculação dos fatos especificamente apontados neste TC- Processo 033.809/2015-1 e em afronta direta ao comando constante do subitem 9.1 do Acórdão 1727/2008-TCU-Plenário, que determinou, expressamente, que fossem incluídos como responsáveis os gestores do convênio";
	d) "o fato atribuído a este responsável em nada se enquadra no critério definido pelo Tribunal, no subitem 9.1 do Acórdão 1727/2008-TCU-Plenário, como fundamento para justificar a inclusão de responsáveis na TCE, ou seja, a prática de ato de gestão. Muito menos tem a dimensão que se pretende a este atribuir, como se tivesse sido decisivo para o destino do Projeto de Irrigação Santa Terezinha";
	e) o ato praticado pelo recorrente "trata-se de mero ato de assessoramento técnico, sem qualquer poder decisório e sem nenhum efeito vinculante, (...) os pareceres técnicos do responsável foram apenas opinativos e sempre submetidos aos seus superiores, no caso, ao Gerente de Processo e, em seguida, ao Diretor do Departamento; 
	f) "o recorrente não poderia ter sido incluído no rol de responsáveis da tomada de contas especial de que trata este processo, seja por que o assessoramento técnico que prestou nos autos não se enquadra em ato de gestão, como expressamente exigido pelo subitem 9.1 do Acórdão 1727/2008-TCU-Plenário, seja por que este não representou qualquer ato decisório na condução do Convênio 076/1999, devendo, portanto, ter sua responsabilidade excluída do processo";
	g) o parecer técnico por ele emitido se restringiu "aos aspectos técnicos de engenharia constantes do Plano de Trabalho encaminhado pelo governador", todo o processo "foi submetido à Consultoria Jurídica do Ministério, que, ao examinar o pleito, não levantou qualquer ponto contrário ao parecer técnico opinativo, manifestando-se expressamente no sentido de que o termo de convênio podia ser formalizado (Parecer CONJUR/MI N° 162/99 - peça 121, p. 71-73) ;
	h) "a condenação do recorrente por ter emitido parecer com manifestação favorável à assinatura do convênio e de seus termos aditivos contraria jurisprudência do Supremo Tribunal Federal" (MS 24.073-DF, MS 24.631-DF e AgR no MS 30.928-DF) e do próprio Tribunal de Contas da União;
	i) no entendimento do STF, a responsabilidade pela emissão de pareceres técnicos ou jurídicos somente é possível se houver demonstração de culpa ou erro grosseiro, não se admitindo responsabilização de advogado pelo conteúdo de seu parecer, de natureza meramente opinativa (MS 24.073-DF e MS 24.631-DF) . Já no Ag. Reg. no Mandado de Segurança 30.928-DF, o STF considerou que a situação do parecerista se assemelha à do advogado, devendo a responsabilização ocorrer nos mesmos moldes.
	j) por sua vez, O Tribunal de Contas da União "seguindo a jurisprudência do Supremo, tem entendido que o parecerista só deve responder quando a peça que tenha elaborado contiver fundamentação absurda, desarrazoada ou claramente insuficiente e tenha servido de fundamentação jurídica para a prática de ato irregular (v.g Acórdão 11399/2019-TCU-Segunda Câmara e 181/2015-Plenário) ", verifica-se, portanto, que a situação do recorrente não se enquadra em nenhuma das hipóteses, uma vez que a sua manifestação ocorreu nos limites de sua competência técnica, sobre aspectos específicos de sua área de atuação, tendo caráter meramente opinativo, sem qualquer poder de decisão ou efeito vinculante.                             
Análise:
1.10. Importante revisitar os fundamentos contidos no voto do acórdão condenatório (peça 93) , verbis:
Os fatos registrados nos presentes autos, que levam à conclusão de que não foram atingidos os objetivos pretendidos pelo ajuste, são os seguintes: 
as obras previstas foram concluídas, mas o empreendimento foi implantado em terras particulares;
a infraestrutura de irrigação encontra-se sem uso, em função de sua inviabilidade econômica para os parceleiros da gleba, devido aos elevados custos de operação e manutenção;
o projeto encontra-se em estado de abandono, em degradação pela falta de uso e de manutenção, sujeito a ações de furtos e vandalismo;
não foram apresentadas provas sobre a adesão dos parceleiros ao projeto, não havendo como exigir deles o cumprimento de obrigações com relação ao uso da infraestrutura de irrigação ou mesmo de ressarcimento por sua não utilização;
o plano de trabalho não foi acompanhado de comprovação de que a área particular a ser utilizada para implantação do projeto havia sido declarada de utilidade pública ou de interesse social pelo Presidente da República, conforme art. 28 da Lei nº 6.662, de 25/06/1979.
A situação verificada é exatamente a mesma do TC Processo 004.820/2011-8, tomada de contas especial que tratou do Convênio 40/1997, etapa inicial das obras de irrigação do Projeto Santa Terezinha, cuja continuação, por meio do Convênio 76/1999, é analisada nos presentes autos.
Naquele processo, o Ministério também identificou inicialmente como responsáveis pelo débito os executores do convênio. Entretanto, as análises efetuadas no âmbito externo daquela TCE, dada a natureza dos problemas identificados, resultaram na transferência da responsabilidade para os agentes públicos que elaboraram e aprovaram o plano de trabalho do convênio em análise, como destacado no voto do relator daquele processo, E. Ministro Benjamin Zymler:
"Sendo assim, entendo que existiram graves falhas na concepção do empreendimento que não foram equacionadas durante a formatação jurídica do Convênio 40/1997. Conforme visto, houve frontal violação das normas de regência, no que se refere à construção do empreendimento em terras particulares, sem a prévia celebração de instrumentos jurídicos formais que definissem os direitos e deveres dos irrigantes. Ademais, os estudos de viabilidade constantes do projeto básico, que foram submetidos à análise e aprovação dos técnicos do ministério, antes da celebração da avença, não levaram em conta toda a sorte de riscos existentes.
 (...) 
Nesse cenário, autorizei a citação dos responsáveis e ordenei à Secex/MS, em linha de consonância com o Ministério Público, que avaliasse a ocorrência de eventuais falhas na execução de serviços de operação inicial do perímetro irrigado da Gleba Santa Terezinha, em Itaporã - MS, objeto do Convênio nº 294/2001, que pudessem ter contribuído para a não-operação do perímetro de irrigação, ou seja, o não-atingimento dos benefícios sociais pretendidos pelo Convênio 40/1997."
Seguindo a mesma linha de raciocínio, no âmbito externo desta TCE, em despacho de peça 11, o então Relator, E. Ministro Vital do Rego determinou a citação dos seguintes responsáveis, em decorrência de suas condutas irregulares:
 (...) 
Fernando Montenegro Cabral de Vasconcellos Filho, ex-Assessor da Secretaria de Recursos Hídricos do Ministério do Meio Ambiente, dos Recursos Hídricos e da Amazônia Legal (SRH/MMA) , responsável por emitir parecer técnico favorável à celebração do convênio e dos termos aditivos, no valor total de R$ 10.393.276,00;
1.11. O primeiro ponto que se deve considerar, conforme já admitido no voto do acórdão recorrido, é que o convênio 76/1999 era continuidade do convênio 040/1999. Assim, se houver vício de origem no convênio 040/1999 não saneado no convênio 76/1999 e, ainda, os responsáveis pelos pactos sejam os mesmos agentes, as decisões e julgamentos, a princípio, devem convergir.
O Novo Código de Processo Civil - NCPC, de observância subsidiária nesta Corte de Contas, imputa aos órgãos responsáveis, por sua aplicação, deveres institucionais, dispõe o seu art. 926, verbis:   
Art. 926.  Os tribunais devem uniformizar sua jurisprudência e mantê-la estável, íntegra e coerente.
Embora o NCPC faça referência específica ao novo sistema de precedentes por ele adotado, não há prejuízo de sua observância para toda a jurisprudência, assim, entende-se haver deveres gerais que os tribunais devem observar quais sejam: (a) dever de uniformizar sua jurisprudência; (b) dever de manter a jurisprudência estável; (c) dever de integridade; (d) dever de coerência; (e) dever de dar publicidade adequada aos precedentes.  
No caso vertente se interessa pelo dever de coerência. De acordo com Fred Didier Júnior, Paula Sarno Braga e Rafael Alexandria de Oliveira (in: Curso de Direito Processual Civil: 10ª ed. Salvador: Editora Jus Podivm 2005. v.2. pág. 479-480) :
A coerência entre duas normas pode ser visualizada em dimensão formal ou dimensão substancial.
A coerência formal está ligada à ideia de não-contradição; a coerência substancial, à ideia de conexão positiva de sentido. O dever de coerência deve ser concretizado em ambas as dimensões.
A exigência de coerência produz efeitos também em duas dimensões: interna e externa.
Do ponto de vista externo, os tribunais devem coerência às suas próprias decisões anteriores e a linha evolutiva do desenvolvimento da jurisprudência. A coerência é, nesse sentido, uma imposição do princípio da igualdade - casos iguais dever ser tratados igualmente, sobretudo quando o tribunal já tem um entendimento firmado. Não pode o tribunal contrariar o seu próprio entendimento, ressalvada, obviamente, a possibilidade de sua superação.  
Nota-se que se há que se ter coerência entre duas decisões, com mais razão deve-se guardar coerência numa mesma decisão prolatada, o que impõe tratamento semelhante dispensado aos gestores responsáveis.
Dessa forma, observa-se que não haveria motivos a ensejar tratamento diferenciado ao recorrente, subscritor técnico do parecer que subsidiou tanto o convênio 40/1997, quanto o convênio 76/1999. 
Em que pese se entender que a situação dos dois pactos difere, conforme discutido de forma pormenorizada nas questões subsequentes, o recorrente praticou atos administrativos nas duas avenças, sendo considerada a causa para o desperdício dos recursos públicos aplicados no projeto de irrigação da Gleba Santa Terezinha e frustração dos objetivos dos convênios 40/1997 e 76/1999, a existência de graves falhas na concepção do empreendimento, que não foram equacionadas durante a formatação jurídica dos convênios.
Registra-se que a formatação técnico-jurídica deveria ter sido realizada no convênio 40/19997, no qual o recorrente foi responsabilizado, na condição de parecerista técnico, conforme se verifica no voto condutor do Acórdão 1806/2016-TCU-Plenário (TC Processo 004.820/2011-8) . No processo mencionado, os responsáveis encontram-se listados nos itens 7.1 a 7.6. 
A causa considerada por esta Corte no processo TC Processo 004.820/2011-8 também foi a causa pelo desperdício dos recursos do convênio 76/1999 (pacto sob exame) , conforme se extrai do voto condutor do acórdão recorrido, verbis:
Os riscos relacionados à efetividade do projeto de irrigação em análise deveriam ter sido considerados na fase de elaboração do estudo de viabilidade técnica do projeto básico ou, pelo menos, antes da decisão de alocar recursos na obra, durante os procedimentos que antecedem a celebração do convênio 
 (...) 
Diante de tais elementos, a principal causa da frustração dos objetivos dos convênios 40/1997 e 76/1999 não foi a ausência de providências a cargo do Governo do Estado e da União com vistas à operacionalização do empreendimento, como alegam os responsáveis em suas defesas, mas a existência de graves falhas na concepção do empreendimento, que não foram equacionadas durante a formatação jurídica daqueles convênios.
Assim, para que se privilegie a coerência das decisões desta Corte, dever insculpido no art. 926, do NCPC, e com fundamento no princípio constitucional e legal da isonomia, entende-se que as alegações do recorrente devem ser avaliadas a luz deste dispositivo.
1.12. O dispositivo legal e o sistema de precedentes obrigatórios não impõem a observância obrigatória de decisão precedente, mas, caso divergente a deliberação subsequente exige-se que seja enfrentada a questão precedente.
Em síntese, a condenação do recorrente decorreu de graves deficiências na celebração do pacto, em especial, no detalhamento do plano de trabalho, descrição do objeto, especificação do termo de referência e condições inerentes ao projeto para garantir a efetividade da aplicação dos recursos públicos, e tal questão deve ser verificada no presente caso.  
O plano de trabalho de convênios e (ou) contratos de repasse, aqui entendido em sentido amplo, está estatuído no art. 116, §1º, incisos I a VII, da Lei 8.666/93. Na vigência da IN-STN 01/1997, o artigo foi disciplinado pelo art. 2º, §§ 1º, 7º, 8º e 9º c/c art. 7º, inc. I, ambos do aludido normativo. 
A Lei 8.666/93 (art. 116, §1º, incisos I a VII, da Lei 8.666/93) cumulada com o normativo que regulamentava as transferências voluntárias (art. 2º, da IN-STN 01/1997) , por meio de convênios e (ou) contratos de repasse, exigiam que o convenente elaborasse o plano de trabalho detalhado e que contivesse a completa identificação do objeto a ser executado.
Extrai-se que o normativo (art. 2º, seus incisos e 7º, IN-STN 01/1997) estabelecia a necessidade de a proposta conter a descrição do objeto a ser executado; a justificativa com a caracterização dos interesses recíprocos, as evidências da relação entre a proposta apresentada com os objetivos e diretrizes do programa federal e a indicação do público alvo, definição do problema a ser resolvido e dos resultados esperados; a estimativa dos recursos financeiros, discriminando o repasse a ser realizado pelo concedente ou contratante e a contrapartida prevista para o proponente, especificando o valor de cada parcela e do montante de todos os recursos, bem como a previsão do prazo para a execução.
Mas não é só, o normativo repete os dizeres da Lei 8.666/93 (art. 21) e acrescenta a necessidade de constar do plano de aplicação de recursos a contrapartida financeira do proponente.
Não é difícil perceber a preocupação tanto do legislador, quanto dos órgãos reguladores dos repasses federais em estabelecer a importância do plano de trabalho. É obrigação do proponente, "candidato" a convenente, elaborar o plano com a descrição detalhada, objetiva, clara e completa, contendo todos os seus elementos característicos, de modo a permitir a identificação exata do que se pretende realizar ou obter. 
Entre os requisitos do plano de trabalho está a descrição completa do objeto a ser executado, neste incluso os estudos da viabilidade técnica do objeto e seu aproveitamento pela comunidade.
Vale lembrar que o objeto deve ser descrito de modo completo e preciso, contendo todos os seus elementos, a exemplo da localização da obra e locais de construção dos pivots e demais itens essenciais. As metas devem ser descritas com informações qualitativas e quantitativas suficientes e de fácil compreensão. Essa é a jurisprudência do Tribunal de Contas da União (v.g. Acórdãos 1.143/2007, 1.136/2007, 2261/2005, todos do Plenário; Acórdãos 3.965/2010, 1.331/2007, 3.382/2006, todos da 1ª Câmara; Acórdãos 5.078/2009, 1.888/2007, todos da 2ª Câmara) . 
Os termos de referência e (ou) projetos básicos, que integram o plano de trabalho, servem exatamente para detalhar características e fornecer explicações adicionais do objeto, suas metas, etapas e fases de execução, bem como trazer informações esclarecedora acerca dos serviços a serem executados, de modo a permitir a identificação exata do que se pretende realizar ou obter.  
Dessa forma, não se pode admitir a celebração de pacto com planos de trabalho lacônicos, cujos elementos característicos não estejam definidos em sua completude ou exija esforço interpretativo para sua compreensão.	Não é outro entendimento desta Corte de Contas, cita-se densa jurisprudência neste sentido (v.g. Acórdãos 2.909/2009, 1.934/2009, 1.562/2009, 1.331/2008, 1.143/2007, 2.066/2006, 2.261/2005, todos do Plenário; Acórdãos 506/2011, 5.286/2010, 1.731/2007, 3.382/2006, todos da 1ª Câmara; Acórdãos 7.025/20010, 7.023/2010, 3.570/2010, 1.372/2010, 6.527/2009, 1.888/2007, todos da 2ª Câmara) .    
Há, ainda, que se mencionar que, além da Lei 6.662/1979, vigente à época, que tratava da Política Nacional de Irrigação, existe disposição expressa na IN-STN 01/1997 (art. 2º, VIII) que exigia a comprovação do exercício pleno dos poderes inerentes à propriedade do imóvel, mediante certidão emitida pelo cartório de registro de imóveis competente, quando o convênio tiver por objeto a execução de obras ou benfeitorias no imóvel, admitindo-se, por interesse social, condicionadas à garantia subjacente de uso pelo período mínimo de vinte anos.
Por sua vez, é obrigação do concedente avaliar estes elementos característicos e somente a aprovar a proposta se ela contiver a completude descrita. 
1.13. Não foi o que se verificou no presente caso, e conforme pontuado pelo voto condutor do acórdão recorrido não se verificou na fase de análise da proposta os elementos essenciais que, posteriormente, ocasionaram o desperdício dos recursos públicos. Permite-se reproduzir tais falhas extraídas do voto, verbis: 
A celebração destes convênios com vistas à construção de projeto de irrigação em terras particulares não seguiu as disposições da Lei 6.662/1979, vigente à época, que tratava da Política Nacional de Irrigação.
Como o projeto foi instalado em terras particulares, o art. 18 daquela Lei exigia que os proprietários atendessem a uma série de requisitos estabelecidos em seu art. 26, § 1º, dos quais destaco a exploração da área irrigável sob sua responsabilidade (caput e inciso IV) , a obediência às decisões administrativas pertinentes à situação e atividade de irrigante (inciso II) e o cumprimento do contrato de exploração do lote (inciso VII) .
O não atendimento a tais requisitos implicava, no limite, a desapropriação das terras, por interesse social, conforme o § 4º do artigo em análise. A existência de deveres e consequências jurídicas aos proprietários de terras em que seriam implantados projetos públicos de irrigação impunha a prévia celebração de contrato de exploração do lote, como o próprio inciso VII sugere, para dar maior segurança jurídica ao ajuste firmado entre o Estado e cada particular que se beneficiaria dos investimentos realizados.
 A assinatura de tal contrato com cada um dos parceleiros, que não aconteceu, era essencial para que os futuros irrigantes conhecessem os custos relacionados à operação do projeto, com vistas à amortização dos investimentos.
 (...) 
A mesma conclusão vale para o Convênio 76/1999. Caso os parceleiros optassem posteriormente em não utilizar a estrutura de irrigação instalada com recursos federais, a Administração estaria resguardada dos prejuízos pela possibilidade de desapropriação dos lotes e posterior licitação para o seu aproveitamento, nos termos do art. 26, § 4º, da Lei 6.662/1979.
Além do não cumprimento da Lei, o Tribunal identificou que os estudos de viabilidade não levaram em conta toda a sorte de riscos existentes para o projeto, como a falta de compromisso e de conhecimento dos produtores, o despreparo das equipes estaduais, a falta de recursos financeiros para operação e manutenção do sistema, o perfil dos agricultores e sua capacidade de financiamento.
Os riscos relacionados à efetividade do projeto de irrigação em análise deveriam ter sido considerados na fase de elaboração do estudo de viabilidade técnica do projeto básico ou, pelo menos, antes da decisão de alocar recursos na obra, durante os procedimentos que antecedem a celebração do convênio (...) .
1.14. Assim, no caso concreto, não se verifica fundamento nos dispositivos legais e infralegais, especificamente na IN-STN 01/1997, que justifiquem o afastamento da responsabilidade do recorrente e a superação do precedente firmado (Acórdão 1806/2016-TCU-Plenário) , uma vez que houve concorrência do agente ao se manifestar favorável a celebração do convênio sem que todos os elementos exigidos pelos normativos fossem contemplados.
1.15. Ante o exposto e por haver obrigação normativa do concedente em somente aprovar pactos que obedeçam à legislação vigente, afasta-se as razões recursais no sentido de ser exclusiva a responsabilidade do Estado do Mato Grosso do Sul pelo desperdício dos recursos.
1.16. Na mesma toada, não se entende adequado acatar os argumentos de que se tratava de emenda parlamentar, ainda que a origem da celebração do pacto seja tal instrumento, não afasta a necessidade e obrigação de atender aos demais dispositivos regulamentares.
1.17. Oportuno registrar que a responsabilidade do parecerista neste processo decorre, em especial, da sua atuação do Convênio 40/1999, processo de origem que continha todos os vícios que foram a causa do desperdício dos recursos do pacto sobre análise (Convênio 76/1999) . 
1.18. Dessa forma, entende-se que não foi a atuação exclusiva do recorrente neste processo (Convênio 76/1999) que leva a sua responsabilização, mas a sua atuação no Convênio 40/1999.    
Sobre os argumentos de que não praticou ato de gestão, vale dizer que o recorrente subscreveu o parecer técnico que fundamentou a tomada de decisão.
Dessa forma, existindo parecer técnico que, por dolo ou culpa, induza o administrador público à prática de irregularidade, ilegalidade ou quaisquer outros atos que firam princípios da administração pública, haverá responsabilidade solidária entre gestores e pareceristas. Esta corte de contas tem posição firmada nesse sentido. (Acórdão 2521/2012-TCU-Plenário, 1.487/2006-TCU-Plenário, 1.327/2007-TCU-1ªCâmara, 442/2017-TCU-1ªCâmara, 2.064/2009-TCU-2ª Câmara) .
Além disso, há a hipótese de responsabilidade individual do parecerista, quando sua manifestação, viciada por erro técnico de difícil detecção, conduzir o gestor a equívoco. Nessa linha restou julgado no Acórdão 62/2007-TCU-Segunda Câmara que:
Nos casos em que o parecer do profissional é de fundamental importância para embasar o posicionamento a ser adotado pelas instâncias decisórias, uma manifestação contaminada por erro técnico, de difícil detecção, acarreta a responsabilidade civil do parecerista pelos possíveis prejuízos daí advindos. 
O parecer técnico, assim como o jurídico, acarreta a responsabilidade civil do parecerista pelos eventuais prejuízos dele advindo. O teor do art. 186 do Código Civil conduz a esta conclusão, ao estatuir o seguinte: 
Aquele que, por ação ou omissão voluntária, negligência ou imprudência, violar direito e causar dano a outrem, ainda que exclusivamente moral, comete ato ilícito. 
Ademais, complementando o dispositivo citado, o art. 927 do mesmo código traz a seguinte previsão:
Aquele que, por ato ilícito (arts. 186 e 187) , causar dano a outrem, fica obrigado a repará-lo.
Embora não exerça função de execução administrativa, nem ordene despesas ou utilize, gerencie, arrecade, guarde e administre bens, dinheiros ou valores públicos, o parecerista técnico pode ser arrolado como responsável por este Tribunal, pois o art. 71, inciso II, da Constituição Federal responsabiliza aqueles que derem causa a perda, extravio "ou outra irregularidade de que resulte prejuízo ao erário".
Dessa forma, o agente público que emite parecer de natureza técnica pode ser responsabilizado perante o TCU em razão da existência de vícios no parecer que conduzam à prática de atos irregulares. 
Ante o exposto, não se verifica fundamento para afastar a responsabilidade do recorrente. 
Da nulidade da citação de Rômulo de Macedo Vieira
Defende-se no recurso do Sr. Rômulo de Macedo Vieira a nulidade da citação.
Argumenta que:
	a) a conduta culposa do recorrente não restou perfeitamente especificada, delineada e suficientemente detalhada no ofício citatório, "o que torna a citação eivada de vício de nulidade, justamente pelo fato de essa omissão comprometer o pleno exercício do direito constitucional";
	b) o recorrente foi chamado aos autos para apresentar alegações de defesa "em face do não atingimento dos objetivos previstos no Convênio 076/1999 (SIAFI 387469) ", resultado das supostas condutas irregulares; 
c) a citação do responsável (peças 9 e 22 - Instrução que fundamentou a citação) , na condição de ex-Secretário de Infraestrutura Hídrica do Ministério da Integração Nacional, ocorreu por conduta comissiva, qual seja aprovar e assinar o termo do convênio 076/1999, em nenhum momento, antes do acórdão ora recorrido, lhe foi informado que deveria apresentar defesa por conduta omissiva, mais especificamente por não haver "revisitado as bases" que justificavam o Convênio 76/1999, ou seja, por não ter revisitado o Convênio 40/1997 antes da aprovação do Convênio 076/1999 (SIAFI 387469) ; 
d) a conduta tipificada no ofício citatório foi descrita de modo incompleto, sem explicitar com precisão qual teria sido a falha na sua atuação com força suficiente a ensejar o resultado "não atingimento dos benefícios sociais pretendido pelo Convênio", e "em que medida essa falha contribuíra diretamente para a ocorrência do dano supostamente causado aos cofres do Tesouro Nacional";
e) de forma prévia ao acórdão condenatório, não foram especificadas as condutas esperadas que bem caracterizariam a omissão, dessa forma a apresentação de defesa "restou prejudicada, uma vez que não lhe foi dado conhecimento dos exatos termos da acusação e aos exatos contornos das irregularidades que lhe estavam sendo imputadas"; 
f) "somente agora, em sede de recurso, tem-se a exata dimensão da suposta conduta culposa omissiva atribuída ao recorrente, e o que ele, na visão do TCU, deveria ter feito à época e não fez";
g) "a completa descrição da conduta, seria de fundamental importância para a produção de uma defesa efetiva e eficaz por parte do ora recorrente, na medida em que diz respeito àquilo que fora caracterizado como sendo o foco da condenação";
h) "Para que a garantia constitucional ao contraditório e à ampla defesa seja exercida em toda a sua plenitude, não se pode simplesmente fazer alusão a determinados documentos e querer que o responsável deduza, ele mesmo, do que está sendo, de fato, acusado" Nesse sentido podem ser citados os Acórdão 2177/2019-TCU-Plenário, Relator Ministro Bruno Dantas e Acórdão 1474/2019-TCU-Plenário, Relator Ministro Raimundo Carreiro) , verbis:
A comunicação processual para a realização de audiência, de modo a assegurar o pleno direito à ampla defesa e ao contraditório, deve conter: i) a descrição da irregularidade, com a indicação da norma violada; ii) a descrição da conduta omissiva ou comissiva do responsável; iii) o nexo de causalidade entre a conduta e a irregularidade; e iv) a relação das evidências (suporte probatório) relativas à irregularidade. (Acórdão 2177/2019-TCU-Plenário, Relator Ministro Bruno Dantas) 
A ausência, no ofício de citação ou de audiência, de menção à sanção a que se submete o responsável não é causa de nulidade de decisão que o sancione. O que é indispensável constar nas comunicações processuais são as condutas e as irregularidades em relação às quais o responsável deve apresentar suas alegações de defesa ou suas razões de justificativa". (Acórdão 1474/2019-TCU-Plenário, Relator Ministro Raimundo Carreiro) . 
Análise:
Preliminarmente ao exame do mérito da alegação, é importante rever os fatos:
	a) a citação do recorrente ocorreu por meio do Ofício 998/2016-Secex/MS (peça 22) , sendo que tal ofício teve por fundamento a instrução de peça 9;
	b) a instrução (peça 9, p. 17) registrou "que o presente processo trata, na verdade, da continuação das obras de irrigação do Projeto Santa Terezinha, iniciadas por meio do Convênio 40/1997 e concluídas por meio da assinatura do Convênio 76/1999, objeto de exame nestes autos, convém seja reproduzido aqui o entendimento já consagrado pelo Tribunal no TC Processo 004.820/2011-8" e entendeu "suficiente ter-se por base o Relatório, Certificado e Parecer de Auditoria 2018/2015 (peça 7, p. 118-22) , emitido pela CGU/MS - Controladoria-Geral da União em Mato Grosso do Sul" para identificação dos responsáveis;
	c) Da documentação relacionada pela CGU/MS, extraiu-se os responsáveis nos seguintes termos, verbis:
Rômulo de Macedo Vieira (CPF: XXX.630.451-XX) , ex-Secretário de Infraestrutura Hídrica do MI - Ministério da Integração Nacional, responsável por aprovar o Plano de Trabalho (peça 01, p. 40-44) , bem como por assinar o Termo de Convênio, no valor de R$ 4.300.000,00 (peça 01, p. 76- 96) , e o 1º Termo Aditivo, no valor de R$ 2.895.000,00 (peça 01, p. 210-214) .
	d) no anexo (peça 9, p. 21) consta a conduta "como responsável por aprovar o Plano de Trabalho (peça 01, p. 40-44) , bem como por assinar o Termo de Convênio (peça 1, p. 76-96) , e o 1º Termo Aditivo (peça 01, p. 210- 214) " e o nexo causal como "A emissão de parecer favorável, a aprovação do plano de trabalho e a assinatura do termo de convênio e aditivos propiciaram a não comprovação da regular aplicação dos recursos federais repassados, em face do não atingimento dos objetivos previstos no Convênio 076/1999 (SIAFI 387469) , celebrado entre o MI - Ministério da Integração Nacional e o Governo do Estado do Mato Grosso do Sul/Secretaria de Estado de Habitação e Infraestrutura/MS".
Observa-se que dessa forma foi realizada a responsabilização prévia ao acórdão condenatório.
Por sua vez, no voto do acórdão (peça 93, p. 6-7) restou registrado, em síntese, pelo Ministro-Relator que: 	 
	a) O dano ao Erário ocorreu em virtude da não operação do projeto de irrigação na Gleba Santa Terezinha, em que pese as obras terem sido concluídas e entregues, não foram alcançados os objetivos dos convênios 40/1997 e 76/1999;
	b) a celebração destes convênios com vistas à construção de projeto de irrigação em terras particulares não seguiu as disposições da Lei 6.662/1979, vigente à época, que tratava da Política Nacional de Irrigação e não foram celebrados, de forma prévia, contratos de exploração dos lotes com os parceleiros pelo Estado convenente;
	c) a conclusão obtida por esta Corte no convênio 40/1997 aplica-se ao convênio 76/1999, pois se, posteriormente, os parceleiros optassem em não utilizar a estrutura de irrigação instalada com recursos federais, a Administração estaria resguardada dos prejuízos pela possibilidade de desapropriação dos lotes e posterior licitação para o seu aproveitamento, nos termos do art. 26, § 4º, da Lei 6.662/1979;
	d) Além do não cumprimento da Lei, o Tribunal identificou que os estudos de viabilidade não levaram em conta toda a sorte de riscos existentes para o projeto, como a falta de compromisso e de conhecimento dos produtores, o despreparo das equipes estaduais, a falta de recursos financeiros para operação e manutenção do sistema, o perfil dos agricultores e sua capacidade de financiamento;
	e) Os riscos relacionados à efetividade do projeto de irrigação em análise deveriam ter sido considerados na fase de elaboração do estudo de viabilidade técnica do projeto básico ou, pelo menos, antes da decisão de alocar recursos na obra, durante os procedimentos que antecedem a celebração do convênio;
	f) a principal causa da frustração dos objetivos dos convênios 40/1997 e 76/1999 não foi a ausência de providências a cargo do Governo do Estado e da União com vistas à operacionalização do empreendimento, (...) , mas a existência de graves falhas na concepção do empreendimento, que não foram equacionadas durante a formatação jurídica dos convênios;
	g) deixar o equacionamento de tais riscos para momento posterior, após a realização de vultosos investimentos em obras, constituiu medida temerária por parte dos agentes encarregados da formatação do projeto e dos convênios 40/1997 e 76/1999, dessa forma, tais condutas expuseram a Administração ao risco de perder os recursos investidos em um empreendimento de efetividade, no mínimo, duvidosa;
Com relação à responsabilização do recorrente assentou o Relator (peça 93, p.10) , verbis: 
Situação absolutamente diversa é a dos responsáveis por terem assinado o termo do convênio 76/1999, seu plano de trabalho e 1º Termo Aditivo, Rômulo de Macedo Vieira e Pedro Luiz Teruel, bem como a de Fernando Montenegro Cabral de Vasconcellos Filho, responsável por emitir parecer técnico favorável à celebração do convênio e dos termos aditivos. 
Era de se esperar dos responsáveis por firmar novo termo de convênio que revisitassem as bases que o justificavam, ainda que este representasse continuação ao convênio anterior, ainda que grande parte do projeto já tivesse sido instalada. 
Assim, não merecem acolhida as alegações de Rômulo de Macedo Vieira de que "as obras foram executadas", no intuito de se eximir da responsabilidade a ele imputada, por se tratar de tentativa de discutir se houve ou não a execução física do projeto de irrigação. (grifos acrescidos) 
Registra-se que o recorrente desde a citação já se manifesta sobre as pretensas nulidades da sua citação, exatamente, por, no seu entender, se tratar de "acusação genérica".	
Isso posto, examina-se a alegação. 
Em apertada síntese, exige-se para a caracterização da responsabilidade subjetiva do agente nesta Corte de Contas todos os elementos típicos da irregularidade (fato punível e culpável) . 
Para que o fato seja punível, devem estar caracterizados os seguintes pressupostos: (a) identificação do fato punível e qualificação do agente; (b) conduta comissiva ou omissiva e antijurídica, perfeitamente individualizada; (c) resultado, existência de dano ou infração a norma legal, regulamentar ou contratual ou, ainda, a desatendimento ou descumprimento de determinação desta Corte de Contas; (d) nexo de causalidade entre a ação e a ilicitude verificada; (e) dolo ou culpa, em sentido amplo, do agente.
Por sua vez, a culpabilidade compõe a estrutura da irregularidade, e consiste: (a) na existência ou não de excludentes; (b) no juízo de reprovabilidade extraído da análise de como os agentes se posicionaram e contribuíram para o fato, pois não há irregularidade sem reprovação. 
Importante mencionar que a caracterização da irregularidade em sua plenitude (identificação de todos os elementos típicos) deve preceder a defesa, em outras palavras, devem constar da citação do agente, sob pena de ofensa ao contraditório e a ampla defesa e a nulidade do decisum.
Da atenta leitura do relatório e do voto condutor do acórdão recorrido é possível extrair (verificar) os seguintes elementos que ensejaram a responsabilização do recorrente e a consequente imputação de débito e multa. 
Conforme já registrado, o fato punível foi assim especificado: 
a)	 Descrição da irregularidade: Desperdício de recursos públicos federais aplicados em objeto inservível (convênio 76/1999) ;
b)	Qualificação do agente: Rômulo de Macedo Vieira que atuou na condição de Secretário de Infraestrutura Hídrica do MI - Ministério da Integração Nacional, o recorrente aprovou o Plano de Trabalho (peça 01, p. 40-44) , bem como por assinou o Termo de Convênio, no valor de R$ 4.300.000,00 (peça 01, p. 76- 96) , e o 1º Termo Aditivo, no valor de R$ 2.895.000,00 (peça 1, p. 210-214) , cuja aplicação dos recursos não trouxe o benefício definido no plano de trabalho proposto;
c) 	Conduta: Aprovar o Plano de Trabalho (peça 01, p. 40-44) , bem como por assinar o Termo de Convênio, no valor de R$ 4.300.000,00 (peça 01, p. 76- 96) , e o 1º Termo Aditivo, no valor de R$ 2.895.000,00 (peça 01, p. 210-214) 
d)	Resultado e culpa dos agentes: Execução de obras inservíveis que não alcançaram o objetivo do pacto proposto, o que teria causado o desperdício dos recursos.
e)	Nexo de causalidade: "A emissão de parecer favorável, a aprovação do plano de trabalho e a assinatura do termo de convênio e aditivos propiciaram a não comprovação da regular aplicação dos recursos federais repassados, em face do não atingimento dos objetivos previstos no Convênio 076/1999 (SIAFI 387469) , celebrado entre o MI - Ministério da Integração Nacional e o Governo do Estado do Mato Grosso do Sul/Secretaria de Estado de Habitação e Infraestrutura/MS". 
Nos termos acima delineados foi realizada a responsabilização do recorrente.
Sem adentrar ao mérito da irregularidade, neste momento, entende-se assistir razão ao recorrente, uma vez que a citação está incompleta. A nosso sentir a conduta não foi corretamente especificada na citação.    
Embora o voto condutor do acórdão tenha abordado com a profundidade necessária e nele constado todos os elementos típicos da irregularidade, a citação não trouxe de forma cristalina e completa a descrição do fato irregular.
Nota-se que até a prolação do acórdão não foi especificado o que deveria ter feito o recorrente. Explica-se, não se descreveu que antes de assinar o pacto deveria o responsável ter revisitado as bases que justificassem a continuação do convênio anterior e promovesse o equacionamento dos riscos, identificados pelo relator no voto condutor, riscos estes que ignorados tornaram a providência (assinatura do convênio 76/1999) medida temerária por parte dos agentes encarregados da formatação do projeto e dos convênios 40/1997 e 76/1999, ainda que grande parte do projeto já tivesse sido instalada.
A nosso sentir, só restou claro qual foi a conduta irregular após a elucidação do voto. Foi neste momento (voto) que o Ministro-Relator explicita que o responsável não verificou a existência de graves falhas na concepção do empreendimento e deixou o equacionamento dos riscos (descumprimento dos termos do art. 26, § 4º, da Lei 6.662/1979, estudos de viabilidade que não levaram em conta toda a sorte de riscos existentes para o projeto, falta de compromisso e de conhecimento dos produtores, despreparo das equipes estaduais, a falta de recursos financeiros para operação e manutenção do sistema, o perfil dos agricultores e sua capacidade de financiamento) para momento posterior, após a realização de vultosos investimentos em obras.
O exame do voto nos permite concluir que a conduta do ex-gestor foi comissiva, consistente no ato de aprovar o plano de trabalho e assinar o convênio 76/1999 e omissiva ao não revisitar as bases do projeto original, avaliar e equacionar os riscos decorrentes dos vícios da demanda original. 
Contudo, na citação somente foi explicitada a primeira parte da conduta, qual seja a aprovação e assinatura do pacto sem detalhar a segunda parte (omissão) , na qual deveria o responsável rever a concepção do empreendimento, em outras palavras, os fundamentos fáticos e jurídicos que justificaram a proposição do projeto de irrigação da gleba Santa Terezinha no Estado do Mato Grosso do Sul.   
Dessa forma, a conduta temerária, ao não revisitar as bases do projeto original e expor "a Administração ao risco de perder os recursos investidos em um empreendimento de efetividade, no mínimo, duvidosa", somente foi aclarada no voto condutor.
Conforme dito, observa-se que todo o detalhamento somente ocorreu no voto e a nosso sentir, tal como alegado no recurso, deveria ter sido elucidado de forma prévia a citação para propiciar a plenitude de defesa.
Nesse sentido, entende-se que a nulidade proposta afeta não somente ao recorrente que alegou, mas aos três responsáveis e a citação deve refeita em relação a todos os responsáveis para permitir a plenitude da defesa.
Ademais, a nosso sentir, caso se considere somente a primeira parte da conduta especificada no ofício citatório e instrução base da citação, entende-se que não haveria nexo causal entre a conduta e o resultado em relação ao Sr. Rômulo de Macedo Vieira e ao Sr. Pedro Luiz Teruel. Registra-se que conforme já discutido, a situação do parecerista jurídico, Sr. Fernando Montenegro Cabral de Vasconcellos Filho, difere, pois ele atuou nos dois convênios ( (Convênios 40/1999 e 76/1999) . 
O exame da relação de causalidade, caso se considere somente a primeira parte da conduta, se aplica somente aos dois gestores que não assinaram o pacto (Convênio 40/1999) que deu causa ao desperdício verificado no Convênio 76/1999, sob avaliação.
Ainda que exista a nulidade da citação, devendo ser ela refeita para todos os responsáveis, a ausência de nexo, insista-se, caso se considere somente a primeira parte da conduta, somente não existiria para os partícipes do segundo pacto (Convênio 76/1999) , não se aplicando para o responsável que tenha participado da aprovação das duas avenças (Convênios 40/1999 e 76/1999) .   
Isso posto, examina-se, neste tópico, a relação de causalidade entre a conduta (aprovar o plano de trabalho e assinar o convênio 76/1999) , pois no mérito das alegações, abaixo avaliadas, a conduta considerada será a completa, qual seja, aprovar o plano de trabalho, assinar o convênio 76/1999, sem reavaliar a concepção do empreendimento e sem equacionar os riscos decorrentes dos vícios da demanda original.
Assim se considerarmos somente a primeira parte da conduta, conforme citação, a relação de causalidade se mostra rompida pelo que se passa a detalhar.
A teoria sobre o nexo causal adotada por esta Corte de Contas, para fins de responsabilização, é a teoria do dano direto e imediato, também denominada teoria da interrupção do nexo causal ou da causalidade necessária, em detrimento da teoria da equivalência das causas e da teoria da causalidade adequada (v.g. Acórdãos 1.477/2019, Rel. Min. Raimundo Carreiro, 2.546/2017, Rel. Min. Vital do Rego, 1.066/2017, Rel. Min. Ana Arraes, 313/2017, Rel. Aud. Augusto Sherman Cavalcanti, 288/2017, Rel. Min. Ana Arraes, e 3.052/2016, Rel. Min. Benjamin Zymler, todos do Plenário) .
Trata-se, inclusive, da teoria adotada pelo Código Civil, conforme reconhecido pelo Supremo Tribunal Federal (STF) por ocasião do julgamento do RE 130.764/PR, ainda na égide da codificação anterior, cuja respectiva ementa registra:
Em nosso sistema jurídico, como resulta do disposto no artigo 1.060 do Código Civil, a teoria adotada quanto ao nexo de causalidade é a teoria do dano direto e imediato, também denominada teoria da interrupção do nexo causal. Não obstante aquele dispositivo da codificação civil diga respeito à impropriamente denominada responsabilidade contratual, aplica-se ele também à responsabilidade extracontratual, inclusive a objetiva, até por ser aquela que, sem quaisquer considerações de ordem subjetiva, afasta os inconvenientes das outras duas teorias existentes: a da equivalência das condições e a da causalidade adequada. (Relator: Min. Moreira Alves) 
Em apertada síntese, de acordo com a teoria do dano direto e imediato, entre as várias circunstâncias envolvidas na questão de fato, causa é aquela necessária a ocorrência do resultado. Ou seja, causa seria apenas o antecedente fático que, ligado por um vínculo necessário ao resultado danoso, determina este último como uma consequência sua, direta e imediata.
Nesse sentido, o nexo de causalidade relaciona à conduta ao resultado, assim, quando se retira a conduta antecedente e o resultado não desaparece, não há relação de causalidade entre ação e resultado. Se a conduta antecedente contribui de alguma maneira para o resultado da forma como ele ocorreu, ela vai ser causa e, portanto, suscetível de responsabilização. 
Em diversas oportunidades, já mencionadas acima, aplicou-se a teoria do dano direto e imediato para fins de responsabilização perante o TCU e permite-se reproduzir trecho extraído do Acórdão 1000/2017-TCU-Plenário, Rel. Ministro Bruno Dantas que bem caracteriza a teoria, verbis: 
272. No que tange ao nexo de causalidade, o TCU adota a teoria dos danos diretos e imediatos, ou teoria da interrupção do nexo causal para interpretar o art. 403 do Código Civil:
'Art. 403: Ainda que a inexecução resulte de dolo do devedor, as perdas e danos só incluem os prejuízos efetivos e os lucros cessantes por efeito dela direto e imediato, sem prejuízo do disposto na lei processual.'
273. A subteoria de Dumoulin e Pothier (necessariedade da causa) é a mais aceita para explicar a teoria citada, haja vista que interpreta o efeito "direto e imediato" da lei como efeito necessário, ou seja, o dever imediato de indenizar (no caso, ressarcir) apenas surge quando o dano for efeito necessário de uma causa. O entendimento sobre a adoção dessa teoria encontra-se na jurisprudência do TCU, como por exemplo, nos Acórdão 1610/2004-TCU-Primeira Câmara, 1.547/2005-Segunda Câmara, 1.449/2009-Plenário, tal como exemplificado no excerto a seguir: 
'Assim, embora muitos sejam os fatores que contribuem para a produção do dano; nem por isso se deve chamar de causa todos eles, mas tão-só os que se ligam ao dano em uma relação de necessariedade, a romper o equilíbrio existente entre as outras condições. A Teoria do Dano Direto e Imediato distingue, então, entre o conjunto de antecedentes causais, a causa das demais condições. Se várias condições concorrem para o evento danoso, nem todas vão ensejar o dever de indenizar, mas apenas aquela elevada à categoria de causa necessária do dano' (Acórdão 1449/2009-TCU-Plenário) 
No caso concreto, pugnar pela responsabilização dos agentes, ora recorrentes, por irregularidade decorrente de atos de gestão praticados por agentes diversos, dois anos após aqueles atos que deram ensejo ao desperdício e aplicação em objeto inservível, e para os quais não concorreram, equivaleria a defender a aplicação da teoria da equivalência dos antecedentes causais, a qual é duramente criticada por "conduzir a uma exasperação da causalidade e a uma regressão infinita do nexo causal". 
Nesse sentido pode ser citado o Acórdão 1449/2009-TCU-Plenário. Relator: Ministro-Substituto Augusto Sherman Cavalcanti) , verbis:
6.3.5. O problema do nexo causal é delicado, em especial quando há, como na situação em exame, concorrência de causas. Há várias teorias desenvolvidas para identificação do nexo causal e todas elas já foram objeto de críticas. Talvez a mais conhecida seja a 'Teoria da Equivalência dos Antecedentes Causais'. Segundo Gisela Sampaio da Cruz:
'De acordo com essa teoria, quando houver pluralidade de causas, todas devem ser consideradas eficientes na produção do dano. Tanto as causas quanto as condições assumem, indistintamente, funções de concausas, daí a denominação 'Teoria da Equivalência dos Antecedentes Causais'. Assim é que uma relação de causalidade só poderá existir entre uma concausa e sua consequência quando for possível afirmar que tal consequência não teria ocorrido, não fosse a atuação daquela causa, isto é, quando não se puder eliminar a causa sem prejuízo da consequência. Significa dizer por outras palavras, que um fenômeno é condição de outro, quando o primeiro não puder ser suprimido mentalmente, sem que o resultado desapareça em sua forma particular.' (O problema do Nexo Causal na Responsabilidade Civil, Renovar, Rio de Janeiro, 2005. p. 39) . 
6.3.6. Essa teoria é fortemente criticada por 'conduzir a uma exasperação da causalidade e a uma regressão infinita do nexo causal' (Cavalieri, op. cit, p. 72) . 
Com efeito, os danos quantificados nos autos são decorrentes de condutas autônomas praticadas por agentes diversos, em épocas distintas. Enquanto o dano (desperdício de recursos públicos com a frustração dos objetivos dos convênios 40/1997 e 76/1999) que deu origem à lide, teve como causa a existência de graves falhas na concepção do empreendimento, que não foram equacionadas durante a formatação jurídica dos convênios, conforme expressamente reconhecido no voto condutor, o convênio 76/1999 teve por objeto a continuação das obras iniciadas no convênio 40/1997 e, salvo a existência de indícios, irregularidades ou questionamentos de órgãos de controle internos e externos, não tinha os ex-gestores o dever de revisitar e rever a concepção do empreendimento. 
Nesse sentido, por não haver conduta omissa, não haveria, portanto, vínculo direto e imediato entre as condutas dos responsáveis inicialmente arrolados na presente tomada de contas especial e o dano decorrente da celebração do convênio 76/1999, que tinha por objeto, repita-se, a continuidade do empreendimento de irrigação. 
 Ante o exposto, entende-se que se superado a preliminar de prescrição o acórdão merece ser reformado, ante a deficiência da citação.
Da ausência de responsabilidade dos Srs. Rômulo de Macedo Vieira, ex-Secretário de Infraestrutura Hídrica do Ministério da Integração Nacional, e Pedro Luiz Teruel, ex-Secretário de Habitação e Infraestrutura de Mato Grosso do Sul.
Defende-se nos recursos a ausência de suas responsabilidades pelos vícios ocorridos na celebração do Convênio 40/1997, que ocasionaram a imprestabilidade do objeto do Convênio 76/1999, uma vez que o objeto deste último foi dar continuidade às obras iniciadas por ocasião do primeiro.
O Sr. Rômulo de Macedo Vieira explicita os motivos da condenação expostos no voto condutor verbis:
 (...) a existência de graves falhas na concepção do empreendimento, que não foram equacionadas durante a formatação jurídica daqueles convênios.
Sendo assim, concluo em uníssono com o Ministro Benjamin Zymler que (i) "houve frontal violação das normas de regência, no que se refere à construção do empreendimento em terras particulares, sem a prévia celebração de instrumentos jurídicos formais que definissem os direitos e deveres dos irrigantes"; e (ii) "os estudos de viabilidade constantes do projeto básico, que foram submetidos à análise e aprovação dos técnicos do Ministério, antes da celebração da avença, não levaram em conta toda a sorte de riscos existentes". 
Em seguida, argumenta que:
	a) para identificar falha na concepção e formatação do empreendimento, era imprescindível deter conhecimento especializado, o que não se aplica ao recorrente. Nesse sentido cita precedentes desta Corte (v.g. Acórdão 1529/2019-TCU-Plenário, Relator Ministro Benjamim Zymler, Acórdão 6414/2018-TCU-Primeira Câmara, Relator Ministro-Substituto Weder de Oliveira, Acórdão 10642/2015-TCU-Segunda Câmara, Relatora Ministra Ana Arraes, Acórdão 1275/2011-TCU-Plenário, Relator Ministro Raimundo Carreiro) ;
	b) sua situação jurídica difere da situação do parecerista técnico, pois não teve participação na aprovação do Convênio 40/1997, sendo assim, não seria correto exigir dele "uma revisitação técnico-jurídica, nesse grau de profundidade e detalhamento, de todo o contexto em que se deu a celebração do Convênio 40/1997",
	c) as inconsistências detectadas no projeto básico e as imperfeições do estudo de viabilidade técnica deveriam ter sido verificadas na celebração do Convênio 40/1997, não sendo razoável exigir que todo o ato de continuidade revisasse os atos já praticados, enfatizando que o Convênio 76/1999 tratava de mera continuação do Convênio 40/1997, há muito iniciadas, e que o pacto por ele aprovado destinava-se à conclusão do Projeto de Irrigação da Gleba Santa Terezinha, já perfeitamente delineado quando da celebração do Convênio 40/1997;
	d) não há razão para que o ora recorrente cogitasse a interrupção da implantação do projeto de irrigação "já em fase adiantada e até então absolutamente regular", ainda mais no momento em "se constata que havia 3 (três) pareceres da área técnica do antigo Ministério da Integração Nacional, da lavra dos Srs. Fernando M. Cabral de Vasconcellos Filho, Especialista em Obras Hidráulicas, Raimundo Zeferino de Freitas Júnior, Diretor de Obras de Infraestrutura Hídrica, e Roberto Campelo, Gerente de Projeto (peça 1, p. 32/34 e 104) , bem como da área jurídica (peça 1, p. 72) , favoráveis à assinatura do Convênio 76/1999", tal argumento também alcança a celebração do primeiro termo aditivo;
	e) "quando da assinatura do Convênio 76/1999 e do seu 1º Termo Aditivo, já tinham sido alocados ao projeto de irrigação mais de R$ 10 milhões (peça 1, p. 34 e 128) , que as obras de infraestrutura se encontravam em estágio bastante avançado, e que a higidez do empreendimento, inclusive no que se refere à sua formatação jurídica, tinha sido atestada por diversas instâncias do extinto Ministério da Integração Nacional";
	f) deve-se examinar a conduta do recorrente à luz dos arts. 22, §1º e 28, da Lei de Introdução às Normas do Direito Brasileiro - LINDB (Decreto-lei 4.657/1942) , nos termos dos dispositivos legais o agente somente responderá por suas decisões "em caso de dolo ou erro grosseiro", o que não se coaduna com a conduta perpetrada em relação ao Convênio 76/1999;
	g) o ato de assinar o Convênio 76/1999 e seu primeiro termo aditivo "não seria determinante (causa direta e imediata) para o não atingimento do objeto pactuado pelo antigo Ministério da Integração Nacional, isto é, para a não operação do projeto de irrigação na Gleba Santa Terezinha, uma vez que o suposto dano estaria completamente afastado caso a concepção e a formatação jurídica do Convênio 40/1997 tivessem sido examinadas adequadamente à época de sua celebração";
	h) "ainda que houvesse impropriedades no Convênio 76/1999 e no seu 1º Termo Aditivo - obviamente não atribuíveis ao Sr. RÔMULO e sim aos responsáveis pelos aspectos técnico-jurídicos do ajuste -, elas jamais poderiam ser tomadas como causa direta e imediata do dano ao erário apontado no acórdão recorrido, conclusão essa que, por si só, já teria o condão de infirmar o nexo de causalidade sustentado para fim de responsabilização do recorrente";
i) não há nexo causal entre a conduta do recorrente (revisitar o Convênio 40/1997 antes da aprovação/assinatura do Convênio 76/1999, conduta que, conforme o voto condutor do acórdão recorrido, fora o motivo determinante da sua condenação) e o resultado (suposto não atingimento dos benefícios sociais pretendidos pelo Convênio 40/1997) , discorre sobre a aplicação do pressuposto e aduz que "sua conduta (...) , ainda que tomada em sentido lato, não foi causa direta e imediata do suposto dano causado aos cofres do Tesouro Nacional";
j) "a falha se dera no âmbito do Convênio 40/1997, a conduta do Sr. RÔMULO nesse contexto pode muito bem ser eliminada da cadeia causal que não haverá interferência no resultado, não podendo por isso ser considerada causa do resultado 'não atingimento do objeto pactuado pelo antigo Ministério da Integração Nacional'"; 
h) "inconteste a conclusão de que os mesmos argumentos utilizados pelo Ministro Relator para acolher as alegações de defesa dos responsáveis pela assinatura dos 3º e 4º Termos Aditivos ao Convênio 76/1999 igualmente serviriam, por imperativo de isonomia de tratamento em caso análogo, como excludente de culpabilidade do recorrente", observa que esta Corte, "imiscuindo-se nas circunstâncias do caso concreto, não lhes exigiu - ao contrário do que ocorreu com o Sr. RÔMULO - a revisitação do Convênio 40/1997, e certamente não o fez observando a orientação contida no art. 22, § 1º, da LINDB, segundo o qual, em decisão sobre regularidade de conduta de agente público, 'serão consideradas as circunstâncias práticas que houverem imposto, limitado ou condicionado a ação do agente'".
Por sua vez, o Sr. Pedro Luiz Teruel, ex-Secretário de Habitação e Infraestrutura de Mato Grosso do Sul, pontua a ausência de nexo causal "entre as condutas do recorrente e o estado de abandono do Projeto de Irrigação objeto da TCE".
Argumenta-se em síntese que a competência e a atuação da Secretaria de Habitação e Infraestrutura de Mato Grosso do Sul se limitava a execução das obras e não da avaliação da efetividade e operacionalização da política pública, cujas atribuições seriam da Secretaria de Estado do Meio Ambiente e Desenvolvimento Sustentável (também referenciada como Secretaria de Produção) . 
Nesse sentido alega a inexistência de relação de causa e efeito, em especial, porque a responsabilização nesta Corte decorreu da sua conduta de não ter "a tempo e modo, REVISITADO as bases do projeto".
Na sua defesa relata que contratou laudo pericial perante o "mais conceituado e qualificado Instituto de Perícias do Mato Grosso do Sul (www.ipcms.com.br) " que alinhado a seu entendimento defendeu o que se segue:
	a) a responsabilização pela ineficiência da aplicação dos recursos federais está relacionada à ausência de parâmetros aceitáveis no estudo de viabilidade do sistema de irrigação projetado pelo governo de Mato Grosso do Sul, responsabilidade da Secretaria de Estado do Meio Ambiente e Desenvolvimento Sustentável, a quem competia a gestão das políticas agrícolas como estipulado na Lei 1.140/96 (art. 18) ;
	b) não há responsabilidade da Secretaria Estadual de Obras Públicas, Habitação e Desenvolvimento Urbano de Mato Grosso do Sul para a operacionalização do projeto, conforme definido no plano de trabalho (peça 158) , cabia a mencionada secretaria tão somente executar as obras de infraestrutura, fato inclusive discutido neste processo, "objeto de análise no item 17 da Tomada de Contas Especial nº . Processo 033.809/2015-1, onde se reproduz parcialmente Tomada de Contas nº Processo 004.820/2011-8, no seu item 55";
	c) no caso em questão, a participação da Secretaria Estadual de Obras Públicas, Habitação e Desenvolvimento Urbano de Mato Grosso do Sul tratou-se de simples atendimento à demanda de outro órgão governamental;
	d) "os procedimentos para elaboração de projetos, execução e fiscalização de obras públicas iniciam-se pela demanda da área governamental competente, no caso específico, Secretaria de Estado do Meio Ambiente e Desenvolvimento Sustentável (também referenciada como Secretaria de Produção) , que determinou parâmetros técnicos que nortearam tal demanda, cabendo ao órgão executor, Secretaria Estadual de Obras Públicas, Habitação e Desenvolvimento Urbano de Mato Grosso do Sul - SEOP (posteriormente renominada para Secretaria de Estado de Habitação e Infraestrutura - SEHINFRA) , diligenciar ao máximo pela correta aplicação dos recursos disponíveis no que concerne à execução daquele objeto", as intervenções e a atuação são distintas e não se sobrepõem;
	e) o Convênio 076/99 foi celebrado com "a finalidade específica de dar seguimento às obras de infraestrutura e que, ao final, a obra como um todo se encontrava conservada e muito bem executada, o que demonstra que as intervenções do recorrente foram escorreitas e adequadas";
	f) "a não operacionalização do empreendimento (que, de fato, não ocorreu, haja vista que houve o efetivo funcionamento, mesmo que em curto período de tempo) , quer por defeito de origem, quer por inviabilização futura, não poderia ser imputada ao executor da obra, que a entregou ao órgão demandante, dentro da qualidade exigida, tanto que, como dito acima, houve a operação efetiva do sistema, sem detecções de problemas que seriam afetos às obras de infraestrutura";
A seguir complementa o raciocínio da ausência de responsabilidade, nos seguintes termos:
	a) "a idealização do Projeto de Irrigação da Gleba Santa Terezinha se deu muito tempo atrás, no ano de 1988 (AGROSUL, Vide Laudo Pericial, anexo 09) e o Convênio nº 076 foi firmado em 23/11/1999, cujo estabelecimento do objeto da ação governamental é anterior à assinatura dos convênios, conforme reportam a Nota Técnica 2036/DIINT/DI/SFC/CGU/PR";
	b) "todos os aspectos técnicos necessários à implantação do projeto são originários de estudos realizados no âmbito da Secretaria de Agricultura/Agrosul" e não devem ser atribuídos a secretaria da qual o recorrente era o titular;
	c) há nos autos pareceres do concedente, nos quais evidencia, até o momento da assinatura do Convênio 76/99, a regularidade da execução dos projetos anteriores, não havendo motivos para que o recorrente, mero executor do projeto complementar, questionar a efetividade da política pública a ser executada;
	d) no momento da assinatura do pacto não havia sequer indícios que o projeto não alcançaria os objetivos e cuja atribuição não era da secretaria a qual se vinculava;
	e) somente uma efetiva ação governamental, que não era atribuição da pasta do recorrente, poderia viabilizar a operação do projeto, cita a tentativa ocorrida no final do ano de 2008, no qual "órgão do governo estadual (Agraer/SEPRODES) , tendo como interveniente o Sr. Governador da época, elaborou Plano de Trabalho (que gerou o Convênio 518/05) que visava 'proporcionar a operação inicial do Perímetro Irrigado Santa Terezinha com vistas a transferência da Gestão aos produtores organizados, através de três ações principais: Organização dos produtores, Assistência Técnica e apoio a administração, operação e manutenção do equipamento cotivo'". 
Cita jurisprudência desta Corte de Contas que corroboraria o seu entendimento defendido na peça recursal (v.g. Acórdão 10642/2015-TCU-Segunda Câmara e 1.529/2019-Plenário)  
Por fim, requer a isonomia e que seja levado em consideração tratamento similar atribuído aos Srs. Delcídio Amaral Gomes, Paulo Sérgio de Oliveira e José Antônio Felício.
Alega que a situação do Sr. José Antônio Felício assemelha-se em tudo a sua situação uma vez que os julgados reconhecem que "àquela altura (assinatura do Convênio 76/1999) grande parte do projeto já estava concluída (voto do acórdão, f. 10) , não desmerecendo consideração, ainda, os fatos de que se tratavam (sob a incumbência do recorrente) apenas de obras complementares e que o recorrente ampliou a análise e efetivamente revisitou aspectos técnicos de todo o processo".
Análise:
Aproveita-se, neste item, a descrição dos fatos realizada no quesito precedente e registra-se que as condutas consideradas neste exame serão as condutas completas descritas no voto do acórdão, quais sejam:
	a) Sr. Rômulo de Macedo Vieira, ex-Secretário de Infraestrutura Hídrica do Ministério da Integração Nacional, aprovar o plano de trabalho e assinar o convênio 76/1999, sem revisitar as bases do pacto original e reavaliar os riscos, bem como equacionar os vícios decorrentes do convênio 40/1997.
	b) Pedro Luiz Teruel, ex-Secretário de Habitação e Infraestrutura de Mato Grosso do Sul, propor pacto para obtenção de recursos federais para dar continuidade às obras do convênio convênio 40/1997, sem a observância das disposições da Lei 6.662/1979, saneamento dos estudos de viabilidade, como a falta de compromisso e de conhecimento dos produtores, despreparo das equipes estaduais, a falta de recursos financeiros para operação e manutenção do sistema.
Vale destacar que inexistem dúvidas de que o convênio 76/1999 configura a continuação do convênio 40/1997. 
Embora o acórdão recorrido tenha tratado a situação verificada neste processo como sendo exatamente a mesma do TC Processo 004.820/2011-8, tomada de contas especial que tratou do Convênio 40/1997, etapa inicial das obras de irrigação do Projeto Santa Terezinha, que foi continuado, por meio do Convênio 76/1999, data venia, entende-se que as situações jurídicas dos responsáveis diferem. Explica-se.
Extrai-se do voto do acórdão recorrido de forma cristalina que a causa para não se alcançar os objetivos dos pactos foram as falhas na concepção do empreendimento, verbis:
O dano ao Erário ocorreu em virtude da não operação do projeto de irrigação na Gleba Santa Terezinha. Assim, em que pese as obras terem sido concluídas e entregues, não foram atingidos os objetivos dos convênios 40/1997 e 76/1999. Informações presentes nos autos deixam assente que o empreendimento se encontrava abandonado.
A celebração destes convênios com vistas à construção de projeto de irrigação em terras particulares não seguiu as disposições da Lei 6.662/1979, vigente à época, que tratava da Política Nacional de Irrigação.
 (...) 
Além do não cumprimento da Lei, o Tribunal identificou que os estudos de viabilidade não levaram em conta toda a sorte de riscos existentes para o projeto, como a falta de compromisso e de conhecimento dos produtores, o despreparo das equipes estaduais, a falta de recursos financeiros para operação e manutenção do sistema, o perfil dos agricultores e sua capacidade de financiamento.
Os riscos relacionados à efetividade do projeto de irrigação em análise deveriam ter sido considerados na fase de elaboração do estudo de viabilidade técnica do projeto básico ou, pelo menos, antes da decisão de alocar recursos na obra, durante os procedimentos que antecedem a celebração do convênio.
	(...) 
Diante de tais elementos, a principal causa da frustração dos objetivos dos convênios 40/1997 e 76/1999 não foi a ausência de providências a cargo do Governo do Estado e da União com vistas à operacionalização do empreendimento, como alegam os responsáveis em suas defesas, mas a existência de graves falhas na concepção do empreendimento, que não foram equacionadas durante a formatação jurídica daqueles convênios.
De plano, registra-se que os responsáveis nos órgãos concedente e convenente no convênio 40/1997 não foram os mesmos responsáveis no convênio 76/1999. No voto condutor do Acórdão 1806/2016-TCU-Plenário (TC Processo 004.820/2011-8) os responsáveis encontram-se listados nos itens 7.1 a 7.6. Verifica-se, portanto, que os propositores e responsáveis pela concepção e aprovação do projeto não são os mesmos gestores que propuseram a continuidade das obras já iniciadas.  
Ao se verificar o desperdício dos recursos federais aplicados no projeto de irrigação da Gleba Santa Terezinha constatou esta Corte que a causa fundamental foram as deficiências na concepção do projeto e não a sua execução. 
Tal constatação, por si, a nosso sentir já se mostra suficiente para diferenciar o convênio 40/1997, julgado no TC Processo 004.820/2011-8, do convênio 76/1999.
A concepção e os estudos de viabilidade, de fato, deveriam ter sido elaborados, de forma pormenorizada, no pacto original e caso não fossem suficientes rejeitados de plano. Por sua vez, o convênio 76/1999 trata-se de continuação das obras iniciadas no convênio 40/1997e não teve por objetivo a aprovação do projeto inicial e demonstração de viabilidade técnica e econômica associada a respectiva política pública a ser implementada, mas tão somente da finalização das obras.
Veja-se o que dispôs o plano de trabalho (peça 1, p. 10) , verbis:
Identificação do Objeto: Conclusão dos Sistemas de Irrigação I e II, dos Pivots Centrais P-01 e P-02, da drenagem de várzea, complementação dos Sistemas de Irrigação III e IV e dos conjuntos de bombeamento e implantação de rede de energia elétrica.
Justificativa da Preposição: Os recursos pleiteados destinam-se à complementação dos sistemas de irrigação já iniciados e à implantação da rede de energia elétrica, sendo indispensáveis à funcionalidade do empreendimento, colocando-o em condições de operação e proporcionando benefício imediato à população alvo, tais como: 
-  geração de empregos no meio rural, 
- organização da população em cooperativa resultando em maior capacidade de gerar renda aos parceleiros, 
- Podemos também esperar um significativo aumento no recolhimento de tributos na região.
Examinando a proposta do convênio 76/1999, extrai-se que se trata de continuação de obras iniciadas e não da concepção do projeto e implementação da política pública. Não há proposta de desenvolvimento de projeto, o que foi ou deveria ter sido realizado no convênio 40/1997.
Conforme discutido na questão precedente desta instrução, não se verificaria, a priori, relação de causalidade entre a conduta de se propor a finalização das obras já iniciadas com a irregularidade que frustrou o alcance dos objetivos do projeto em sua integralidade. 
Por outro lado, caso a conduta exigível não fosse somente a de propor, aprovar e assinar o pacto, mas, também, revisitar o projeto pré-concebido, promover a avaliação dos riscos da implantação da política pública, bem como sanear e equacionar os vícios originais, o que não restou explicitados nas citações, o nexo causal se mostraria evidente. O deixar de fazer dos gestores seria concausa para o desperdício. 
Contudo, a nosso sentir, no momento da celebração do pacto 76/1999 a parte omissiva da conduta não se mostrava exigível.
Há que se considerar importante princípio administrativo, qual seja, a da continuidade da Administração Pública. Entende-se que tal continuidade pressupõe a adequação do já efetivado, salvo evidências ou indícios de irregularidades. 
No caso concreto, até o momento da celebração do convênio 76/1999 não se tinha verificado ou mesmo apontado inconsistências que pudessem macular os objetivos do proposto no projeto de irrigação da Gleba Santa Terezinha no Estado do Mato Grosso do Sul. Ainda que existissem pendências e fragilidades na concepção do projeto, no momento da celebração do pacto, que tinha por objetivo dar continuidade às obras, tais fragilidades não foram detectadas.
A situação jurídica dos recorrentes não se assemelha a situação dos gestores do pacto original (convênio 40/1997) , logo, as condições e as responsabilidades no TC Processo 004.820/2011-8 não são idênticas as dos gestores que decidiram dar continuidade às obras já iniciadas do projeto de irrigação. 
Nunca é demais lembrar que no momento em que se decidiu continuar com as obras já iniciadas não havia indícios, evidências ou questionamentos da insuficiência e fragilidade da concepção do empreendimento.  
Do exposto, questiona-se se seria razoável e esperado que os gestores que aprovem continuidades de obras referentes a projetos pré-concebidos tenham a obrigação de revisitar e rever todo o processo de celebração, concepção e viabilidade técnico-financeira-operacional do projeto original. A nosso sentir, tal objetivo inviabilizaria e traria transtornos a continuidade da Administração. 
1.19. Milita ainda em favor dos recorrentes a previsão disposta no art. 28, da Lei 13.655/2018, verbis:
Art. 28. O agente público responderá pessoalmente por suas decisões ou opiniões técnicas em caso de dolo ou erro grosseiro.
1.20. Não há como afirmar a existência de erro grosseiro, pois entende-se que se houve erro, mas se trata de erro que pode ser enquadrado como erro escusável decorrente da ausência de revisitação de todas as bases do projeto original. Dessa forma, a nosso sentir, não incide no caso concreto a previsão disposta no art. 28, da Lei 13.655/2018. 
Nesse sentido, propõe-se reformar o acórdão e afastar a responsabilidade dos recorrentes.
CONCLUSÃO
Das análises anteriores, conclui-se que:
	a) observa-se a ocorrência da prescrição do débito, tanto sob o regime do Acórdão 1441/2016-TCU-Plenário, quanto da Lei 9.873/1999. Dessa forma, por haver a possibilidade de esclarecimentos/modulação dos efeitos da decisão do STF (Tema 899) , propõe-se o sobrestamento dos presentes autos.
	b) no mérito, subsiste a responsabilidade do Sr. Fernando Montenegro Cabral de Vasconcellos Filho, responsável pela elaboração dos pareceres técnicos no órgão concedente, uma vez que esta foi a causa, identificada por esta Corte de Contas, para o desperdício dos recursos públicos e frustação dos objetivos tanto do convênio 76/1999, quanto do convênio 40/1997;
	c) há nulidade da citação dos responsáveis, em razão de os ofícios citatórios não trazerem de forma completa a omissão e a conduta esperada dos gestores, que somente restaram caracterizadas e especificadas no voto do acórdão condenatório;
	d) não subsiste a responsabilidade dos Srs. Pedro Luiz Teruel, ex-Secretário de Habitação e Infraestrutura de Mato Grosso do Sul e Rômulo de Macedo Vieira, ex-Secretário de Infraestrutura Hídrica do Ministério da Integração Nacional, responsáveis pela proposição e aprovação do convênio 76/1999, pois não é exigível dos gestores sucessores que revisem todos atos já praticados pelos antecessores.
Com base nessas conclusões, propõe-se sobrestar os presentes autos em decorrência das discussões sobre a prescrição do débito, propor a nulidade do acórdão recorrido em razão da deficiência das citações e quanto ao mérito, propor provimento aos recursos dos Srs. Pedro Luiz Teruel e Rômulo de Macedo Vieira. 
PROPOSTA DE ENCAMINHAMENTO
Ante o exposto, com fundamento nos arts. 32, I e 33, da Lei 8.443/92 c/c o art. 285, caput, do RI-TCU, submetem-se os autos à consideração superior, propondo-se:
a) conhecer do recurso e sobrestar os presentes autos, uma vez que pode ter ocorrido a prescrição do débito, tanto sob o regime do Acórdão 1441/2016-TCU-Plenário, quanto da Lei 9.873/1999; 
	b) dar ciência do acórdão que for prolatado aos recorrentes e aos demais interessados, ressaltando-se que o relatório e o voto que o acompanharem podem ser consultados no endereço www.tcu.gov.br/acordaos, no dia seguinte ao de sua oficialização." 
2.	O diretor da Serur discordou parcialmente da análise realizada. Transcrevo despacho (peça 186) , que contou com a anuência do titular da unidade técnica (peça 187) :
"Revisando os autos, entendo necessário submeter às instâncias subsequentes as seguintes considerações pontuais quanto ao mérito dos recursos em análise interpostos por Fernando Montenegro Cabral de Vasconcellos Filho, Pedro Luiz Teruel e Romulo de Macedo Vieira contra o Acórdão 1924/2019-TCU-Plenário, mantido pelo Acórdão 2923/2019-TCU-Plenário, que rejeitou embargos de declaração.
2. 	As conclusões e proposta de encaminhamento do auditor possuem o seguinte teor:
CONCLUSÃO
9. Das análises anteriores, conclui-se que: 
a) observa-se a ocorrência da prescrição do débito, tanto sob o regime do Acórdão 1441/2016-TCU-Plenário, quanto da Lei 9.873/1999. Dessa forma, por haver a possibilidade de esclarecimentos/modulação dos efeitos da decisão do STF (Tema 899) , propõe-se o sobrestamento dos presentes autos.
b) no mérito, subsiste a responsabilidade do Sr. Fernando Montenegro Cabral de Vasconcellos Filho, responsável pela elaboração dos pareceres técnicos no órgão concedente, uma vez que esta foi a causa, identificada por esta Corte de Contas, para o desperdício dos recursos públicos e frustação dos objetivos tanto do convênio 76/1999, quanto do convênio 40/1997; 
c) há nulidade da citação dos responsáveis, em razão de os ofícios citatórios não trazerem de forma completa a omissão e a conduta esperada dos gestores, que somente restaram caracterizadas e especificadas no voto do acórdão condenatório; 
d) não subsiste a responsabilidade dos Srs. Pedro Luiz Teruel, ex-Secretário de Habitação e Infraestrutura de Mato Grosso do Sul e Rômulo de Macedo Vieira, ex-Secretário de Infraestrutura Hídrica do Ministério da Integração Nacional, responsáveis pela proposição e aprovação do convênio 76/1999, pois não é exigível dos gestores sucessores que revisem todos atos já praticados pelos antecessores.
9.1. Com base nessas conclusões, propõe-se sobrestar os presentes autos em decorrência das discussões sobre a prescrição do débito, propor a nulidade do acórdão recorrido em razão da deficiência das citações e quanto ao mérito, propor provimento aos recursos dos Srs. Pedro Luiz Teruel e Rômulo de Macedo Vieira. 
PROPOSTA DE ENCAMINHAMENTO 
10.	Ante o exposto, com fundamento nos arts. 32, I e 33, da Lei 8.443/92 c/c o art. 285, caput, do RI-TCU, submetem-se os autos à consideração superior, propondo-se: 
a) conhecer do recurso e sobrestar os presentes autos, uma vez que pode ter ocorrido a prescrição do débito, tanto sob o regime do Acórdão 1441/2016-TCU-Plenário, quanto da Lei 9.873/1999; 
b) dar ciência do acórdão que for prolatado aos recorrentes e aos demais interessados, ressaltando-se que o relatório e o voto que o acompanharem podem ser consultados no endereço www.tcu.gov.br/acordaos, no dia seguinte ao de sua oficialização. 
2.1 	Com o devido respeito, divirjo parcialmente das mencionadas análises/conclusões do auditor no que se refere (i) à suposta nulidade da citação do recorrente Rômulo de Macedo Vieira (Secretário de Infraestrutura Hídrica do Ministério da Integração Nacional à época dos fatos) e (ii) à aventada ausência de responsabilidade deste e do recorrente Pedro Luiz Teruel. Os dois pontos estão interligados na linha argumentativa ali desenvolvida (itens 7 e 8 e respectivos subitens e item 9, alíneas "c" e "d" da instrução precedente) .
2.2	A análise que resulta (i) na conclusão de suposta nulidade da citação funda-se essencialmente em divergência textual entre o ofício de citação e trecho do voto que guiou a decisão recorrida. Segundo esta avaliação, o ofício de citação não teria explicitado "de forma cristalina e completa a descrição do fato irregular", de modo que, segundo tal ótica, apenas com o voto do e. Relator  a quo teria ficado clara a conduta omissiva do recorrente tida por irregular (não ter revisitado as bases da concepção do empreendimento como um todo, não apenas da implantação das obras/equipamentos) antes da aprovação do respectivo plano de trabalho e formalização do Convênio 76/1999.
2.3	Não percebo nulidade na dinâmica processual. O ofício de citação (peça 22) já anunciava que o débito pelo qual o recorrente deveria responder era "decorrente da não comprovação da regular aplicação dos recursos federais repassados, em face do não atingimento dos objetivos previstos no Convênio 76/1999 [...] (grifou-se) ", o que delineava claramente o perímetro da acusação da qual sua defesa deveria se desvencilhar para eximir-se da condenação (em débito) . Como permite ver a própria justificativa do Plano de Trabalho submetida à aprovação da Secretaria chefiada pelo Sr. Rômulo de Macedo Vieira à época, a realização das obras (objeto do Convênio 76/1999) constituía mero instrumento para se atingir os objetivos visados pelos partícipes, qual seja a "funcionalidade do empreendimento, colocando-o em condições de operação e proporcionando benefícios imediatos à população alvo, tais como: geração de empregos no meio rural; organização da população em cooperativa resultando em maior capacidade de gerar renda aos parceleiros; podemos também esperar um significativo aumento no recolhimento de tributos na região" (peça 1, p. 40) . 
2.4	Portanto, é preciso compreender o interesse da União em financiar o empreendimento como inserido em dada política pública cuja finalidade última visada (incremento de atividade econômica continuada após implantação) dependeria da efetiva funcionalidade de todo o conjunto implantado no curso de anos futuros, a partir de organizada e continuada interação entre o Governo local e os particulares envolvidos (parceleiros e outros atores econômicos) . Logo, a análise prévia a sua aprovação deveria ter, necessariamente, contemplado cuidadoso juízo crítico quanto a todas as variantes e riscos presentes e futuros relacionados às viabilidades econômica e social do empreendimento que se pretendia, ao final, ser custosamente implantado. Isto porque, repita-se, o sistema precisaria operar satisfatoriamente por longo prazo para se justificar (objetivo) . Considerar apenas pontualmente a implantação da infraestrutura física (objeto) resultaria, como resultou, em rasa apreciação do conjunto e dos objetivos finais visados, cenário idealizado para todo aquele esforço financeiro envolvido. De fato, a deficiência se demonstrou com a inutilidade subsequente dos equipamentos físicos após sua implantação, jamais tendo ao menos se aproximado dos fins públicos inicialmente almejados (geração de empregos, renda e incremento de arrecadação tributária) . A filtragem em afrouxada malha no momento prévio à aprovação, com foco exclusivo na implantação da infraestrutura (curtíssimo prazo) , resultou em objeto implantado, mas objetivos socioeconômicos não atingidos e, consequentemente, absoluta frustração das finalidades da descentralização dos recursos pela União.
2.5	E mesmo as condutas especificamente mencionadas no expediente citatório, embora textualmente refiram-se a práticas de atos administrativos (aprovar o plano de trabalho deficiente e firmar o termo de convênio) , logicamente englobam questionamento quanto às omissões (não proceder ou proceder sem as cautelas esperadas daquela alta instância decisória) que resultaram nas ditas aprovação e formalização. Isto é, o recorrente foi chamado a responder por ter aprovado plano de trabalho deficiente (omissões de cautelas nas análises que permitiram apor chancela de validação em plano de trabalho cuja singeleza se apresentavam notoriamente incompatível com a complexidade da resultante econômica/social visada) e, no passo consequente, ter formalizado o convênio nele arrimado. Não extrapola o razoável esperar que o titular da Secretaria de Infraestrutura Hídrica do Ministério da Integração Nacional, diretamente ou por meio de assessoria técnica próxima, execute avaliação crítica e criteriosa dos atos administrativos das instâncias precedentes e/ou subordinadas ou, como era o caso, também os pleitos de outras instâncias federativas, assumindo a responsabilidade por sua consistência técnica a partir do momento em que os aprova. Trata-se de ônus inerente a qualquer função de chefia administrativa. Para concluir em sentido diverso seria necessário tomar tão elevado posto como meramente figurativo na estrutura executiva de Governo, o que não se mostra realista.
2.6	Nesse quadro, respeitosamente entendo que a simples menção feita no r. Voto que orientou a decisão recorrida (revisitar as bases que justificavam o Convênio 76/1999) não é bastante para sustentar nulidade processual (prejuízo à ampla defesa) , pois encontra-se perfeitamente inserida no contexto de irregularidade transmitida ao recorrente por meio da citação (origem do débito e conduta) . 
3.	Tendo em vista que referidos fundamentos permeiam também a questão de fundo, igualmente respeito interpretação diversa, mas não compartilho com a conclusão que visa afastar a responsabilidade dos recorrentes Rômulo de Macedo Vieira e Pedro Luiz Teruel. A meu sentir, os ex-gestores possuíam o dever funcional de rever a concepção do empreendimento como um todo, afinal, como sustentado linhas acima, haviam razões finalísticas consignadas expressamente no plano de trabalho que iam muito além da mera implantação física dos dispendiosos equipamentos de infraestrutura para irrigação. Não se revela razoável aceitar a participação de tais instâncias decisórias como simplesmente burocráticas, espécies de singelos postos de checagem do cumprimento formal de etapas anteriores no iter procedimental. Era consabido que este procedimento resultaria na formalização de engenhoso instrumento de fomento econômico-social, envolvendo atores de outras esferas administrativas e até numerosos particulares por anos a fio, e seria vertedouro de vultosos valores financeiros. Assim, as atuações daquelas autoridades administrativas não deveriam ter se limitado à avaliação das obras remanescentes, isoladamente. Seria esperada atuação a mais acurada e prospectiva possível tendo em mira as finalidades últimas visadas pelos investimentos e os fatores de risco após a completa implantação dos equipamentos, conforme expresso no próprio plano de trabalho. Por não estar demonstrada nos autos até aqui tal postura daquelas autoridades é que se entende coerente o juízo firmado pelo e. Colegiado julgador por meio da decisão recorrida quanto ao ponto.
4.	De tudo exposto, respeitosamente, concluo de forma diversa do auditor no sentido de (i) não identificar suposta nulidade da citação do recorrente Rômulo de Macedo Vieira (Secretário de Infraestrutura Hídrica do Ministério da Integração Nacional à época dos fatos) e de (ii) entender pertinente a responsabilização do Sr. Rômulo de M. Vieira e do Sr. Pedro Luiz Teruel.
5.	Sem prejuízo de consignar referidas divergências parciais quanto às circunstâncias especificamente pontuadas neste despacho, visto que no mérito não assiste razão a nenhum dos recorrentes, anuo à análise relacionada à (potencial) prescrição da pretensão de ressarcimento, razão por que formulo proposta de encaminhamento essencialmente idêntica à veiculada na instrução do auditor, qual seja:
a) conhecer dos recursos interpostos por Fernando Montenegro Cabral de Vasconcellos Filho, Pedro Luiz Teruel e Romulo de Macedo Vieira e sobrestar os presentes autos, ante a possibilidade de ter ocorrido a prescrição do débito, tanto sob o regime do Acórdão 1441/2016-TCU-Plenário, quanto sob aquele da Lei 9.873/1999; 
b) cientificar os recorrentes, os demais interessados e o órgão do Ministério Público da União mencionado no item 9.6 do Acórdão 1924/2019-TCU-Plenário da decisão que vier a ser prolatada, ressaltando-se que o relatório e o voto que a acompanharem podem ser consultados no endereço www.tcu.gov.br/acordaos, no dia seguinte ao de sua oficialização."
3.	O Ministério Público junto ao TCU divergiu das propostas de encaminhamento alvitradas nos autos. Transcrevo parecer do Parquet  (peça 192) :
"Cuida-se de recursos de reconsideração interpostos pelos Senhores Fernando Montenegro Cabral de Vasconcellos Filho, Pedro Luiz Teruel e Romulo de Macedo Vieira (peças 121, 139 e 131, respectivamente) , contra o Acórdão 1924/2019-TCU-Plenário que julgou suas contas irregulares, imputando-lhes débito e multa, em sede de tomada de contas especial (TCE) instaurada pelo Ministério da Integração Nacional, em cumprimento ao item 9.1 do Acórdão 1727/2008-TCU-Plenário, no âmbito do Convênio n.º 76/1999, cujo objeto era a continuação das obras do Projeto de Irrigação da Gleba Santa Terezinha, no Município de Itaporã/MS, cujos repasses ocorreram entre 2000 e 2002.
Segundo registrado na instrução da Serur, o motivo para a instauração desta TCE foi o "não atingimento do objeto pactuado" (peça 185, p. 3) .
Em preliminar, o auditor concluiu pela ocorrência da prescrição, tanto sob os fundamentos do Acórdão 1441/2016-TCU-Plenário quanto da aplicação da Lei n.º 9.873/1999. Embora a questão tenha sido suscitada apenas nas razões recursais apresentadas pelo Senhor Fernando Montenegro Cabral de Vasconcellos Filho, até mesmo por ser matéria de ordem pública, o seu exame foi estendido aos demais responsáveis, sendo possível verificar que, também para eles, operou-se a superação do prazo prescricional (peça 185, p. 9) . Em razão disso, o encaminhamento consignado na instrução contemplou o sobrestamento dos autos até a futura modulação dos efeitos da decisão do STF quanto ao Tema 899, e propôs, ainda, a nulidade das citações dos responsáveis, pois os respectivos ofícios não teriam sido claros na descrição da omissão e da conduta pelas quais eles deveriam apresentar defesa (peça 185, p. 31) .
Em relação ao exame de mérito, a instrução registrou a subsistência da responsabilidade do Senhor Fernando Montenegro Cabral de Vasconcellos Filho e afastou a dos demais agentes, Senhores Pedro Luiz Teruel e Rômulo de Macedo Vieira, responsáveis, respectivamente, pela proposição e aprovação do Convênio n.º 76/1999, pois não seria exigível dos gestores sucessores que revisassem todos os atos já praticados pelos antecessores e seus subordinados (peça 185, p. 31) .
O titular da 2.ª Diretoria Técnica da Serur, ao concordar com ocorrência da prescrição e com o encaminhamento proposto para a questão (sobrestamento) , discordou da nulidade suscitada, por entender que os ofícios citatórios já anunciavam que o débito pelo qual o recorrente deveria responder era "decorrente da não comprovação da regular aplicação dos recursos federais repassados, em face do não atingimento dos objetivos previstos no Convênio 76/1999" (grifou-se) (peça 186, p. 2) .
A subunidade discordou, ainda, da insubsistência das responsabilidades aventadas pelo auditor em exame de mérito, por entender que cabia àqueles gestores uma "avaliação crítica e criteriosa dos atos administrativos das instâncias precedentes" (peça 186, p. 3, e peça 187) , no que contou com a anuência do titular da Serur.
Aquiescemos, na íntegra, às conclusões quanto ao exame de mérito da Unidade Técnica, nos termos defendidos pelo diretor (peça 186) e acatados pelo titular da Serur (peça 187) , porém, divergimos quanto à proposta de sobrestamento dos autos, uma vez que, confirmada a ocorrência da prescrição à luz das disposições da Lei n.º 9.873/1999, entendemos que já é possível a manifestação definitiva do Tribunal sobre os presentes recursos de reconsideração.
Convém registrar, por oportuno, que a própria Serur, em análises mais recentes sobre o instituto, tem revisto a sua usual proposta de sobrestamento dos autos ao verificar a ocorrência da prescrição no caso concreto, dadas as conclusões extraídas de estudo abrangente que realizou sobre a jurisprudência do STF acerca da prescrição nos processos de controle externo, conforme manifestação do titular da Unidade Técnica no TC Processo 019.363/2019-2 (peça 123, p. 4-5) :
30. Apresentado esse contexto, e até ulterior orientação específica do Tribunal, esta secretaria continuará examinando a prescrição pelos regimes do Código Civil e da Lei 9.873/1999, sem prejuízo, no entanto, de formular propostas de encaminhamento orientadas pelas seguintes diretrizes:
a) as pretensões punitiva e de ressarcimento devem observar o mesmo regime na atividade de controle externo, dado o objetivo comum da prescrição, de fixar prazo para o Tribunal de Contas agir, buscando caracterizar o ilícito, identificar seu autor, dimensionar as consequências da conduta (em especial, a quantificação do dano) e impor as consequências legais, independentemente do fato de tais consequências terem natureza punitiva ou ressarcitória;
b) à luz da recente jurisprudência do STF a respeito, será adotado, como critério para as propostas, o regime prescricional previsto na Lei 9.873/1999;
c) caso tenha ocorrido a prescrição, pelo regime adotado como critério, não mais será proposto o sobrestamento do processo, no aguardo do trânsito em julgado do RE 636.886 (proposta que, de resto, não tem sido acolhida pelos colegiados do TCU) .
Considerando que as diretrizes acima adotadas atualmente pelo titular da Serur encontram plena aderência à tese que temos reiteradamente defendido sobre o instituto desde a mudança jurisprudencial desencadeada pela decisão do STF no julgamento do RE 636.886, e que o exame do caso específico pela Unidade Técnica a partir dos dispositivos da Lei n.º 9.873/1999 mostra-se igualmente compatível com as análises que efetuamos sobre o tema neste último ano, não vislumbramos a necessidade de sobrestamento dos autos.
Tendo em vista a ocorrência da prescrição no caso concreto, ante a  integração da norma do art. 1.º da Lei n.º 9873/1999, e considerando tratar-se de matéria de ordem pública, que a Lei Orgânica do TCU, seu Regimento Interno e demais normas regulamentares não dispõem sobre as hipóteses para sua identificação e levando em conta, ainda, o disposto no art. 298 do Regimento Interno do TCU, impõe-se a aplicação subsidiária do Código de Processo Civil para a resolução de mérito deste processo de tomada de contas especial.
Diante desse contexto, com as devidas vênias por divergir da Unidade Técnica, esta representante do Ministério Público manifesta-se no sentido de que o Tribunal delibere, em caráter definitivo quanto ao mérito, pela ocorrência da prescrição da pretensão ressarcitória e punitiva, na forma do art. 487, inciso II, do Código de Processo Civil, com o conhecimento dos recursos interpostos e a consequente declaração de insubsistência do acórdão condenatório, dando-se ciência aos responsáveis e órgãos interessados, com envio de cópia da documentação pertinente ao Ministério Público Federal e à Advocacia-Geral da União para subsidiar eventual ação de improbidade administrativa, e, por fim, arquivando-se o presente feito, com fundamento no art. 169, inciso III, do Regimento Interno do TCU."
É o relatório.

Lucas Costa da Rosa (14.300/OAB-MS); Fernando Amaral Santos Velho (3.289/OAB-MS); Carlo Daniel Coldibelli Francisco (6.701-B/OAB-MS); Mariana Capistrano Sarinho Paiva (11244/OAB-RN); Robson Sitorski Lins (9678/OAB-MS), Monique Rafaella Rocha Furtado (34.131/OAB-DF), Laercio Arruda Guilhem (7.681/OAB-MS), Sérgio Agripino Candido da Silva (20.787/OAB-DF), Humberto de Souza Ferro Junior (16.602/OAB-DF), Gabriel Duarte de Oliveira (21454/OAB-MS), Taísa Brasil Batista Aguiar (55.642/OAB-DF), Juliana Santos Silveira (53.423/OAB-DF), André Luiz Borges Netto (5.788/OAB-MS) e outros.

Procuradora-Geral Cristina Machado da Costa e Silva.

TOMADA DE CONTAS ESPECIAL. CONVÊNIOS 40/1997 E 294/2001. PROJETO DE IRRIGAÇÃO DA GLEBA SANTA TEREZINHA. NÃO ALCANCE DOS OBJETIVOS DO CONVÊNIO. NÃO OPERAÇÃO DO PERÍMETRO DE IRRIGAÇÃO. PERDA DOS RECURSOS INVESTIDOS NO CONVÊNIO. CONSTRUÇÃO DO PROJETO EM TERRAS PARTICULARES EM DESACORDO COM A LEI 6.662/1979. NÃO CONSIDERAÇÃO DOS RISCOS DO PROJETO NO ESTUDO DE VIABILIDADE ECONÔMICA. FALHA NA FORMATAÇÃO JURÍDICA E NA CONCEPÇÃO DO CONVÊNIO. CONTAS IRREGULARES. DÉBITO. NÃO APLICAÇÃO DE MULTA. PRESCRIÇÃO. RECURSO DE RECONSIDERAÇÃO. CONHECIMENTO. RAZÕES RECURSAIS INSUFICIENTES PARA ALTERAR O MÉRITO DO JULGADO. NEGATIVA DE PROVIMENTO. CIÊNCIA.

TOMADA DE CONTAS ESPECIAL (TCE)

Secretaria de Recursos (Serur); Secretaria de Controle Externo de Tomada de Contas Especial (SecexTCE).

I
Preliminarmente, conheço dos recursos em apreço, tendo em vista o preenchimento dos requisitos necessários à espécie. 
2.	Trata-se de recursos de reconsideração interpostos pelo Sr. Fernando Montenegro Cabral de Vasconcellos Filho, ex-Assessor da Secretaria de Recursos Hídricos (SRH) do Ministério do Meio Ambiente, dos Recursos Hídricos e da Amazônia Legal; pelo Sr. Pedro Luiz Teruel, ex-Secretário de Habitação e Infraestrutura de Mato Grosso do Sul; e pelo Sr. Rômulo de Macedo Vieira, ex-Secretário de Infraestrutura Hídrica do Ministério da Integração Nacional, em desfavor do Acórdão 1924/2019-TCU-Plenário. Por meio dessa decisão, este Colegiado julgou irregulares as contas dos recorrentes, e os condenou, em parte solidariamente, em débito. Eis a essência da deliberação atacada:
9.4. julgar irregulares as contas de Rômulo de Macedo Vieira, Fernando Montenegro Cabral de Vasconcellos Filho e Pedro Luiz Teruel, com fundamento nos arts. 1º, inciso I, 16, III, "c", 19 e 23, III, da Lei 8.443/1992, e condená-los ao pagamento das quantias a seguir especificadas, em regime de solidariedade, com a fixação do prazo de quinze dias, a contar da notificação, para que comprove, perante o Tribunal (art. 214, inciso III, alínea "a", do Regimento Interno do TCU) , o recolhimento da dívida ao Tesouro Nacional, atualizada monetariamente e acrescida dos juros de mora, calculados a partir das datas discriminadas, até a data do recolhimento, na forma prevista na legislação em vigor:
9.4.1. Rômulo de Macedo Vieira, Fernando M. Cabral de V. Filho e Pedro Luiz Teruel, em regime de solidariedade:
	Data
	Valor Original (R$) 
	Crédito/Débito
 (D/C) 

	03/02/2000
	4.300.000,00
	D

	18/09/2003
	11.086,95
	C

	31/07/2007
	185.138,68
	D

	13/03/2001
	2.895.000,00
	D

	18/09/2003
	7.464,35
	C

	31/07/2007
	124.645,69
	C

9.4.2. Fernando M. Cabral de V. Filho:
	Data
	Valor Original (R$) 
	Crédito/Débito
 (D/C) 

	24/5/2002
	1.016.962,24
	D

	18/09/2003
	2.622,10
	C

	31/07/2007
	43.785,82
	C

3.	Originariamente este processo cuidou de tomada de contas especial instaurada pelo extinto Ministério da Integração Nacional em razão de irregularidades no âmbito do Convênio 76/1999 (Siafi 387.469) , cujo objeto era a continuação das obras do Projeto de Irrigação da Gleba Santa Terezinha, localizada no Município de Itaporã/MS. 
4.	As despesas estimadas inicialmente nesse convênio eram de R$ 4.730.000,00, sendo R$ 4.300.000,00 encargo da União, e R$ 430.000,00 a título de contrapartida do convenente. Todavia, em razão de sucessivos termos aditivos, o Governo Federal desembolsou R$ 10.393.276,00 ao longo da vigência do ajuste, que compreendeu o período de 26/11/1999 a 31/10/2002. 
5.	Antes de passar às irregularidades, devo ressaltar que o projeto de irrigação foi custeado por recursos federais repassados ao Governo do Estado do Mato Grosso do Sul pelos Convênios 40/1997 (Ministério do Meio Ambiente, Recursos Hídricos e Amazônia Legal) , 76/1999 (Ministério da Integração Nacional) e 294/2001 (Ministério da Integração Nacional) , nos valores de R$ 9.006.470,55, R$ 10.393.276,00 e R$ 330.000,00, respectivamente.
6.	Os Convênios 40/1997 e 294/2001 foram examinados no TC Processo 004.820/2011-8, tendo este Colegiado prolatado os Acórdão 1806/2016-TCU-Plenário (julgamento da TCE) , 2.591/2016-Plenário (Embargos de Declaração na TCE) , 2.129/2017-Plenário (Recurso de Reconsideração) e 2.584/2017-Plenário (Embargos de Declaração no Recurso de Reconsideração) . Encontra-se pendente de julgamento o recurso de revisão interposto pelo Sr. Paulo Afonso Romano, então titular da Secretaria de Recursos Hídricos (SRH) do Ministério do Meio Ambiente, dos Recursos Hídricos e da Amazônia Legal (MMA) .
7.	Naqueles autos, o Tribunal julgou irregulares as contas de quatro gestores (Srs. José Raimundo Machado dos Santos, Paulo Afonso Romano, Evandro Eurico Faustino Dias e Fernando Montenegro Cabral de Vasconcellos Filho) e os condenou solidariamente ao pagamento do débito de R$ 9.006.470,55 - valor referente apenas ao Convênio 40/1997. Com relação ao Convênio 294/2001, o Tribunal entendeu que, apesar de o agente encarregado de sua celebração não ter atuado com o devido cuidado, ele foi induzido a erro pelo fato de os convênios anteriores terem sido aprovados e estarem em plena execução. Transcrevo trecho do voto condutor do Acórdão 1806/2016-TCU-Plenário, de minha relatoria:
"Sendo assim, considerando que os agentes não tinham o poder-dever de revisitar a análise do projeto básico do perímetro de irrigação; considerando que eles agiram no sentido de viabilizar a solução do problema de capacitação dos gestores; e considerando a análise da Secex/MS no sentido de que 'a documentação comprobatória juntada à prestação de contas comprova que os recursos foram devidamente aplicados nos objetos do convênio', entendo adequado julgar regulares com ressalvas as contas do Sr. José Antônio Felício, arrolado como responsável na prestação de contas do Convênio 294/2001."
8.	Retornando ao caso concreto, o dano ao Erário decorreu das graves falhas na concepção do empreendimento, o que acarretou o abandono das benfeitorias e favoreceu a ação de vândalos e o furto dos materiais. Duas são as razões principais: i) o projeto de irrigação foi executado em terras particulares sem observar as exigências da Política Nacional de Irrigação, dentre as quais a necessidade de prévia celebração de instrumentos jurídicos formais que definissem os direitos e deveres dos irrigantes; e ii) os estudos de viabilidade elaborados e submetidos ao poder concedente não consideraram os riscos desse tipo de projeto. Observou-se a ausência de compromisso e de conhecimento do projeto por parte dos produtores, o despreparo das equipes estaduais e a falta de recursos financeiros para operação e manutenção do sistema. Nem mesmo o perfil dos agricultores e sua capacidade de financiamento eram conhecidos.
9.	Nesse sentido, a Secex/MS, após auditoria realizada nas obras, indicou como causas do insucesso do empreendimento, o fato de ele "ter sido implantado em terras particulares e sem previsão de amortização dos investimentos e, ainda, sem viabilidade econômica para os 183 (cento e oitenta e três) pequenos e tradicionais parceleiros da gleba, conforme comprovado posteriormente à sua implantação (não tem qualquer serventia aos assentados) , devido aos demasiados custos de operação e manutenção decorrentes do gigantismo das obras civis e instalações implantadas, não atingindo, por conseguinte, os objetivos pretendidos".
10.	Em resumo, considerando todos os convênios, o Governo Federal desembolsou mais de R$ 19 milhões em um projeto em que o custo de manutenção e de operação era alto e incompatível com a capacidade técnica e financeira dos parceleiros. 
11.	Portanto, retornando para o Convênio 76/1999, objeto dos presentes autos, impugnou-se a integralidade dos recursos repassados. Todavia, quando do julgamento de mérito, o Plenário afastou o débito relativo ao 3º Termo Aditivo ao Convênio 76/1999, no valor de R$ 2.181.313,76, utilizado para a pavimentação asfáltica da rodovia vicinal Ita-22, que conecta a Gleba Santa Terezinha à rodovia estadual MS-157. Embora os objetivos globais do ajuste (utilização da estrutura de irrigação para beneficiar a população local) não tenham sido atingidos, considerou-se que a rodovia atingiu sua função social, pois foi concluída e facilitou o acesso à gleba mencionada. 
12.	Na decisão recorrida, também foi afastada a responsabilidade dos gestores que atuaram exclusivamente no 4º Termo Aditivo (valor acrescentado: R$ 1.016.962,24) , caso dos Srs. Jesus Alfredo Ruiz Sulzer, ex-Secretário de Infraestrutura Hídrica do Ministério da Integração Nacional; Delcídio Amaral Gomez, ex-Secretário de Habitação e Infraestrutura de Mato Grosso do Sul; e Paulo Sérgio de Oliveira, ex-Diretor da Agência Estadual de Gestão de Empreendimentos. Considerou-se que essa modificação envolvia a inclusão de itens complementares (instalações elétricas para energização do sistema, testes e pré-operação dos sistemas, aquisição de equipamentos para medição da vazão das adutoras, dentre outros serviços) de um projeto que já estava praticamente concluído, não sendo razoável exigir deles a reanálise de aspectos técnicos e jurídicos de natureza preliminar do projeto de irrigação. 
13.	Como visto, trata-se de argumento idêntico ao utilizado no Acórdão 1806/2016-TCU-Plenário para afastar a responsabilidade do gestor responsável pela celebração do terceiro e último ajuste (Convênio 294/2001) . 
14.	A condenação em débito atingiu a importância de R$ 8.397.100,92, em parte imputada solidariamente, como pode ser visto no parágrafo 2º deste voto. Os recorrentes foram apenados em razão das seguintes condutas: i) Srs. Rômulo de Macedo Vieira e Pedro Luiz Teruel, por terem assinado o termo do convênio 76/1999, seu plano de trabalho e o 1º Termo Aditivo; e ii) Sr. Fernando Montenegro Cabral de Vasconcellos Filho, por emitir parecer técnico favorável à celebração do convênio e dos termos aditivos. No caso do Sr. Fernando, apesar de ter sido afastada a responsabilidade dos gestores que atuaram exclusivamente no 4º Termo Aditivo, ele continuou responsável pelo débito de R$ 1.016.962,24, como pode ser visto no subitem 9.4.2 do Acórdão 1924/2019-TCU-Plenário.
15.	Não houve aplicação da multa, dada a prescrição da pretensão punitiva deste Tribunal, conforme parâmetros estipulados no Acórdão 1441/2016-TCU-Plenário (prazo decenal previsto no Código Civil) . 
16.	Insatisfeitos com a deliberação, os três responsáveis interpuseram recursos de reconsideração. O Sr. Fernando Montenegro Cabral de Vasconcellos Filho alega, em síntese: a) prescrição do débito, dado que a citação ocorreu dezoito anos depois da assinatura do primeiro parecer, favorável à assinatura do Convênio 76/1999; ii) o Estado do Mato Grosso do Sul é integralmente responsável pela execução e pela eventual imprestabilidade do objeto; iii) o objetivo do Convênio 76/1999 era garantir a continuação das obras do Projeto Santa Terezinha, o que foi alcançado; e iv) ilegitimidade passiva, dado que não geriu recursos públicos, tendo atuado apenas na assessoria técnica, ou seja, suas opiniões estavam devidamente embasadas, não eram vinculantes, nem tinham poder decisório. 
17.	O Sr. Rômulo de Macedo Vieira alegou a nulidade de sua citação, ante a ausência de descrição detalhada da conduta tida como irregular. Argumenta que, ao assinar o Convênio 76/1999, seu termo aditivo e o plano de trabalho, não seria exigível uma completa e detalhada revisão das bases técnica e jurídica do Convênio 40/1997, seja por lhe faltar conhecimento especializado, seja por existirem pareceres técnico e jurídico prévios. Aduz também que: i) não atuou com dolo ou erro grosseiro (pressupostos de responsabilização da LINDB) ; ii) não há nexo de causalidade entre a conduta imputada como irregular e o insucesso do projeto de irrigação na Gleba Santa Terezinha, isto é, aquela não é causa direta e imediata deste; iii) o mesmo raciocínio utilizado para afastar a responsabilidade dos agentes envolvidos com o quarto termo aditivo (iminência de conclusão do empreendimento) deve ser aplicado ao recorrente, em decorrência do princípio da igualdade. 
18.	Parte do recurso apresentado pelo Sr. Pedro Luiz Teruel traz algumas das questões mencionadas acima, como a suposta ausência de nexo causal entre sua conduta e o resultado, e a necessidade de se conferir tratamento uniforme ao que fora decidido em relação aos agentes que atuaram exclusivamente no 4º Termo Aditivo ao Convênio 76/1999. Em acréscimo, alega que: i) a responsabilidade pelos problemas nos estudos de viabilidade deve ser imputada a outras secretarias estaduais, a exemplo da Secretaria de Estado do Meio Ambiente e Desenvolvimento Sustentável; ii) a Secretaria Estadual de Obras Públicas, Habitação e Desenvolvimento Urbano de Mato Grosso do Sul, chefiada pelo recorrente, seria responsável unicamente por executar as obras; e iii) no momento da assinatura do pacto, não havia indícios de que o projeto não alcançaria os objetivos, existindo, na época, pareceres do poder concedente que reconheciam a regularidade da execução dos projetos.
19.	O Sr. auditor da Secretaria de Recursos analisou essas questões e concluiu que o débito está prescrito, independente do critério utilizado (Código Civil ou Lei 9.873/1999) ; que houve a nulidade da citação dos responsáveis, em razão de os ofícios citatórios não trazerem de forma completa a omissão e a conduta esperada dos gestores; que subsiste a responsabilidade do Sr. Fernando Montenegro Cabral de Vasconcellos Filho, uma vez que seus pareceres técnicos podem ser considerados a causa do desperdício dos recursos públicos e da frustação dos objetivos tanto do Convênio 76/1999, quanto do Convênio 40/1997; e que não subsiste a responsabilidade dos Srs. Pedro Luiz Teruel e Rômulo de Macedo Vieira, por não ser exigível deles a revisão de todos os atos praticados pelos antecessores. 
20.	Propôs, então, sobrestar os presentes autos em decorrência das discussões sobre a prescrição do débito atualmente em curso neste Tribunal. Subsidiariamente, recomendou que o Colegiado declarasse a nulidade do acórdão recorrido em razão da deficiência das citações. Não sendo acolhidas essas preliminares, no mérito sugeriu o provimento dos recursos interpostos pelos Srs. Pedro Luiz Teruel e Rômulo de Macedo Vieira, e a negativa de provimento do apelo protocolado pelo Sr. Fernando Montenegro Cabral de Vasconcellos Filho.
21.	Os Srs. Diretor e Secretário divergiram parcialmente desse encaminhamento. Entendem que não houve nulidade na citação do Sr. Rômulo de Macedo Vieira e que estariam preenchidos os pressupostos para a responsabilização deste e do Sr. Pedro Luiz Teruel. Por outro lado, concordam com a análise da prescrição da pretensão de ressarcimento, razão por que endossaram a necessidade de sobrestar o julgamento dos presentes autos. Subsidiariamente, sugerem a negativa de provimento de todos os apelos.
22.	O Ministério Público junto ao TCU concordou com a análise realizada pela cúpula da Secretaria de Recursos. Contudo, sugeriu que houvesse o reconhecimento, desde já, da prescrição das pretensões ressarcitória e punitiva.
II
23.	Manifesto-me de acordo com a proposta dos dirigentes da Secretaria de Recursos e do Ministério Público junto ao TCU, à exceção da análise sobre a prescrição do débito, cujos fundamentos incorporo como razões de decidir naquilo que não divergimos, sem prejuízo das considerações que passo a fazer. 
24.	Com relação à alegada ocorrência da prescrição da pretensão de ressarcimento, observo que a jurisprudência da Corte de Contas, fundamentada no art. 37, § 5º, da Constituição Federal e na jurisprudência do Supremo Tribunal Federal (v. g. Mandado de Segurança 26.210-9/DF) , e consolidada na Súmula 282 do TCU, aduz que as ações de ressarcimento movidas pelo Estado contra os agentes causadores de danos ao Erário são imprescritíveis.
25. 	Neste ponto, registro que, até o momento, não foi exarada pelo Supremo Tribunal Federal decisão com repercussão geral acerca da prescrição da pretensão ressarcitória em processos de controle externo. Embora a questão debatida pelo RE 636.886/AL (Tema 899) trate da fase posterior à formação do título executivo, o TCU iniciou discussões sobre as premissas da prescritibilidade e eventual mudança de entendimento no TC Processo 000.006/2017-3.
26. 	No entanto, na sessão Plenária de 9/3/2022, quando da retomada do julgamento do aludido processo, em virtude de pedido de vista de vários ministros, foi prolatado o Acórdão 459/2022-TCU-Plenário (redator Ministro Walton Alencar Rodrigues) , no qual esta Corte entendeu por bem não apreciar o mérito da questão naquela oportunidade e decidiu expedir comando à Segecex para a formação de grupo técnico de trabalho para que apresente projeto de ato normativo disciplinando "o tema da prescrição da pretensão ressarcitória e da prescrição da pretensão punitiva no âmbito do controle externo, tendo por base jurisprudência predominante do Supremo Tribunal Federal, adequando-a às especificidades das diversas formas de atuação do Tribunal de Contas da União".
27. 	Desse modo, no âmbito deste Tribunal, está mantido, por ora, o posicionamento jurisprudencial atual pela imprescritibilidade das condenações em débito até que o Plenário revisite a questão. 
28.	Caso haja mudança jurisprudencial, acolhendo-se a incidência do Código Civil ou da Lei 9.873/1999 aos processos de controle externo, é preciso reconhecer a prescrição do débito. Se consideradas as regras previstas no diploma civil, como são diversas as condutas irregulares (emissão de pareceres técnicos favoráveis à celebração do convênio e dos termos aditivos, e assinatura do convênio, do aditivo e do plano de trabalho) , os termos iniciais para contagem do prazo são diferentes, mas, em todos os casos, não superam o encerramento da vigência do convênio, ocorrida em 31/10/2002. 
29.	Como os atos de aprovação e de celebração do convênio ocorreram durante a vigência do Código Civil de 1916, deve-se buscar inspiração na regra de transição prevista no art. 2.028 do atual diploma, que assim dispõe: "serão os da lei anterior os prazos, quando reduzidos por este Código, e se, na data de sua entrada em vigor, já houver transcorrido mais da metade do tempo estabelecido na lei revogada". Tendo transcorrido menos da metade do prazo prescricional de vinte anos previsto no código anterior, o termo inicial deve ser 11/1/2003, de forma que a pretensão punitiva desta Corte estaria prescrita em 11/1/2013. Como a citação dos jurisdicionados só foi autorizada em 29/11/2016, houve decurso de prazo superior a dez anos. 
30.	Se adotar as regras da Lei 9.873/1999, ressalto que não está pacificado o termo inicial da contagem do prazo, se corresponde à data dos fatos ou se diz respeito ao término do prazo para a prestação de contas (31/12/2002, ou seja, 60 dias depois do encerramento da vigência) . A Suprema Corte possui decisões em que ora se utiliza um critério, ora outro. Quanto às hipóteses de interrupção da prescrição, a lei elenca outras além da citação dos jurisdicionados. É o caso dos atos inequívocos que importem apuração do fato, da decisão condenatória recorrível e das tentativas de solução conciliatória no âmbito interno da administração pública federal.
31.	A apuração dos fatos só ocorreu em 30/1/2008, quando foi prolatado o Acórdão 111/2008-TCU-Plenário, que determinou a constituição de processo apartado para análise do trabalho de fiscalização efetuado no projeto de irrigação tratado nestes autos. Ou seja, ainda que se adote como termo inicial o término do prazo para prestação de contas (31/12/2002) , ainda assim teria excedido o prazo quinquenal. 
32.	Quanto à nulidade da citação, observo que as condutas impugnadas pela unidade técnica foram devidamente informadas aos recorrentes por ocasião da citação. Especificamente em relação ao Sr. Rômulo de Macedo Vieira, que suscitou a questão, o ofício a ele encaminhado informou que a irregularidade seria a "não comprovação da regular aplicação dos recursos federais repassados, em face do não atingimento dos objetivos previstos no Convênio 076/1999 (SIAFI 387469) " e que o recorrente foi o "responsável por aprovar o Plano de Trabalho (peça 01, p. 40-44) , bem como por assinar o Termo de Convênio, no valor de R$ 4.300.000,00 (peça 01, p. 76-96) , e o 1º Termo Aditivo, no valor de R$ 2.895.000,00 (peça 01, p. 210-214) ". 
33.	Não se pode esperar que os ofícios detalhem as evidências do não atingimento dos objetivos do convênio em apreço, sobretudo quando se estiver diante de um caso complexo como este. A própria correspondência informa que a descrição pormenorizada das imputações é feita na instrução da unidade técnica (peça 9) , de modo que, para subsidiar a defesa, foi concedida cópia integral dos autos à procuradora do recorrente (peças 42 e 43) .
34.	Portanto, a preliminar de prejuízo ao contraditório e à ampla defesa deve ser rejeitada. 
35.	Antes de examinar as demais questões, principalmente aquelas que dizem respeito à responsabilização dos recorrentes, é preciso detalhar as graves falhas na concepção do empreendimento, que permitiram os desembolsos ocorridos no Convênio 76/1999. Para tanto, recorro, ao menos parcialmente, às considerações por mim lançadas por ocasião do Acórdão 1806/2016-TCU-Plenário, que examinou o mérito do primeiro ajuste (Convênio 40/1997) . E assim deve ser porque as irregularidades nos dois instrumentos são absolutamente idênticas, de modo que, por dever de coerência, diante das mesmas circunstâncias, cabe igual encaminhamento. Adotarei, portanto, fundamentação idêntica.
36.	Naquela assentada, consignei que, apesar de as obras terem sido executadas, o motivo para a reprovação das contas deveu-se à sua inutilidade, pois não permitiram o aproveitamento prático das benfeitorias. Essa constatação coloca em evidência os problemas ocorridos na elaboração do Plano de Trabalho.
37.	Menciono, então, que a celebração do Convênio 76/1999 para a continuidade do projeto de irrigação em terras particulares não seguiu as disposições da Lei 6.662/1979, vigente à época, que tratava da Política Nacional de Irrigação.
38.	Segundo o art. 12 da norma, "os projetos públicos de irrigação serão localizados, prioritariamente, em terras do patrimônio público, para esse fim reservadas ou adquiridas"  (grifos acrescidos) . 
39.	Ou seja, a lei não vedava a construção de projetos públicos de irrigação em terras particulares. Todavia, a construção de projetos de irrigação em patrimônio privado exigia o cumprimento de vários requisitos estabelecidos expressamente pela Lei 6.662/1979, os quais não foram observados pelos agentes administrativos responsáveis pela formatação do Convênio 76/1999.
40.	Conforme o art. 18 da norma, "em caso de aproveitamento, total ou parcial, nos projetos públicos de irrigação, da estrutura fundiária preexistente, os proprietários das terras serão considerados irrigantes, para os efeitos desta Lei, desde que atendam aos requisitos legais e aos objetivos dos respectivos projetos"  (grifos acrescidos) .
41.	Tal condição, atribuída aos proprietários das terras nas quais fossem implantados projetos públicos de irrigação, fazia com que eles estivessem sujeitos a uma série de deveres estabelecidos no § 1º do art. 26 da Lei 6.662/1979, dentre os quais destaco a exploração da área irrigável sob sua responsabilidade (caput e inciso IV) , a obediência às decisões administrativas pertinentes à situação e à atividade de irrigante (inciso II) e o cumprimento do contrato de exploração do lote (inciso VII) . O desatendimento de qualquer desses itens implicava, no limite, a desapropriação, por interesse social, das terras respectivas, conforme o § 4º do artigo em análise.
42.	Nesse cenário, a celebração de contratos de exploração do lote mostrava-se imprescindível sob diversos aspectos. A uma, para que os futuros irrigantes conhecessem as despesas que teriam que arcar quando da operação do projeto. A duas, para que fosse possível ao poder público e ao particular estipular direitos e deveres entre as partes, de modo que eventual abandono do projeto pudesse resultar em consequências jurídicas à parte faltosa - no caso de falta por parte do beneficiário, no limite poderia haver a desapropriação do imóvel. Dito de outro modo, o negócio mostrava-se essencial para dar maior segurança jurídica ao investimento que deveria ser realizado pela Administração. 
43.	Tal condição, contudo, não foi atendida quando da implantação do Projeto de Irrigação da Gleba Santa Terezinha. No presente caso, verifico que o projeto foi elaborado, encaminhado e, na sequência, aprovado sem a prévia celebração de contratos de exploração dos lotes com os parceleiros que seriam beneficiados com os vultosos investimentos públicos. Ou seja, a ausência de prévia adesão formal dos parceleiros, além de contrariar a legislação vigente, impediu qualquer iniciativa do poder público de exigir deles a realização de investimentos, além de dificultar eventual desapropriação das áreas. 
44.	Se os parceleiros tivessem formalmente aderido ao empreendimento mediante a assinatura de contratos de exploração dos lotes, o que pressuporia o prévio conhecimento das condições de amortização previstas no projeto, inclusive as despesas correspondentes, não poderiam, posteriormente, alegar os elevados custos de operação como motivos para a não-adesão ao projeto. 
45.	Ainda que, nesse cenário, pudesse persistir uma situação de inefetividade, no caso de opção voluntária dos parceleiros em não cumprir os contratos, a Administração estaria resguardada dos prejuízos pela possibilidade de desapropriação dos lotes e posterior licitação para o seu aproveitamento, nos termos do art. 26, § 4º, da Lei 6.662/1979.
46.	Compreendo que as características do projeto de irrigação em exame, a ser implantado em terras particulares pertencentes a agricultores com experiência em agricultura familiar, de reduzida capacidade de obter crédito, com baixo conhecimento técnico e experiência negocial para fazer frente aos desafios de se implantar uma fruticultura voltada ao comércio, permitem afirmar que os estudos de viabilidade econômica não consideraram de modo adequado os riscos inerentes ao projeto. 
47.	A fim de ilustrar a situação de deficiente análise de riscos do projeto de irrigação em exame, logo no início do convênio em apreço, mais precisamente em fevereiro de 2000, quando até então o Governo Federal não havia transferido a verba do presente convênio, servidores do Ministério da Integração Nacional registraram algumas críticas acerca da concepção do projeto, como pode ser visto no relatório de visita técnica elaborado (peça 5, p. 253, do TC Processo 004.820/2011-8) :
"o desenvolvimento agrícola do Projeto Santa Terezinha não foi pensado ao longo de sua implantação, o que leva a grandes dificuldades para operacionalizá-lo: 
	¿ Falta de propostas para sua exploração;
	¿ Falta de compromisso dos produtores; 
	¿ Equipes estaduais despreparadas; 
	¿ Falta de recursos financeiros. 
A situação é grave tendo em vista que o perímetro está em vias de entrar em funcionamento. Para executar um trabalho em curto prazo, há necessidade de recursos financeiros, contratação de serviços, capacitação de pessoal local, assessoria da SIH e, sobretudo, decisão administrativa em nível estadual e federal" (grifos acrescidos) .
48.	Críticas semelhantes foram realizadas por ocasião da visita de outro técnico do poder concedente, esta ocorrida em dezembro de 2002 (peça 5, p. 253, do TC Processo 004.820/2011-8) :
	"a) Com relação à organização de produtores, percebe-se que a equipe técnica desconhece o modelo de distrito de irrigação, não tem conhecimento adequado dos trabalhos de administração, operação e manutenção e os produtores desconhecem as informações sobre o projeto e seu funcionamento. 
	b) Com relação à administração, operação e manutenção, as principais observações são: (i) falta à equipe técnica informações sobre a concepção do projeto e sobre os critérios operacionais em conformidade com às situações relativas à captação e distribuição de água; (ii) os produtores desconhecem os custos operacionais; (iii) a equipe técnica desconhece a legislação sobre irrigação; (iv) o Estado e os produtores devem decidir sobre a estrutura tarifária e a participação do Estado nos custos de operação e manutenção" (grifos acrescidos) .
49.	Consta, ainda, notícia de diagnóstico realizado pelo Ministério da Integração Nacional, em 2004/2005, sobre o Projeto de Irrigação Santa Terezinha. Segundo a análise efetivada, os principais problemas identificados no empreendimento foram (peça 5, p. 253, do TC Processo 004.820/2011-8) : 
" (a) baixa eficiência em atividades relacionadas com sistemas de produção irrigada e a sistemas produtivos diversificados; (b) deficiência de assistência técnica (c) dificuldades para comercialização da produção (d) falta de infraestrutura adequada para beneficiamento de frutas e hortaliças; (e) insuficiente capacitação dos produtores na gestão de negócios; (f) baixa capacitação dos produtores na gestão de recursos humanos; (g) grande dependência de financiamento agrícola e baixa capacidade de endividamento; (h) falta de logística adequada para comercialização de produtos perecíveis, entre outras" (grifos acrescidos) .
50.	Todos esses aspectos, com os seus respectivos riscos sobre a efetividade do empreendimento, deveriam ter sido considerados antes, isto é, quando da elaboração do estudo de viabilidade técnica da continuidade do projeto ou, na pior das hipóteses, antes da decisão de alocar recursos na obra. 
51.	Deixar a solução de tais problemas para um momento posterior, após a realização de vultosos investimentos em obras, constituiu medida temerária por parte dos agentes encarregados da formatação do projeto e do Convênio 76/1999 que, desse modo, expuseram demasiadamente a Administração ao risco de perder os recursos investidos em um empreendimento de efetividade, no mínimo, duvidosa.
52.	Não procede o argumento apresentado pelo Sr. Fernando Montenegro Cabral de Vasconcellos Filho, de que o Estado do Mato Grosso do Sul seria integralmente responsável pela execução e pela eventual imprestabilidade do objeto. Embora seja possível identificar falhas da Administração Estadual, que havia assumido o compromisso de cogestão do Projeto visando ao treinamento dos agricultores e à autossustentabilidade, entendo que a descontinuidade das ações do governo local visando ao funcionamento do perímetro de irrigação constitui um fator secundário frente à falha na concepção e formatação jurídica do empreendimento.
53.	A solução dos problemas identificados no empreendimento envolve aspectos estruturais que não necessariamente são resolvidos com ações de capacitação dos parceleiros. Não me parece uma tarefa simples dotar agricultores familiares, normalmente vocacionados à cultura de subsistência, da capacidade de gestão de negócios e de recursos humanos, mediante simples atividade de treinamento. Deveria haver, antes de mais nada, a manifestação favorável dos agricultores no sentido de empreender, o que pressupõe a assunção de riscos (de financiamento, de desapropriação caso decidam abandonar o projeto, dentre outros) . 
54.	Ao se manifestar favoravelmente à implantação de um projeto em terras particulares, com alto custo operativo e sem consultar os parceleiros, induziu as instâncias superiores em erro e expôs o poder público a um risco enorme de perda de investimento - situação que, de fato, se concretizou.  Nesses casos, a Lei 8.443/1992 (art. 16, § 2°) não deixa dúvidas de que, na hipótese de dano ao Erário, devem responder solidariamente pelo débito o agente público que praticou o ato irregular e o terceiro interessado que concorreu para a prática do ato. 
55.	A jurisprudência desta Corte é pacífica no sentido de que agentes públicos signatários de parecer de natureza técnica podem ser responsabilizados perante o TCU em razão da existência de vícios na manifestação que conduzam à prática de atos irregulares (Acórdão 1866/2016-TCU-Plenário, por exemplo) . No caso concreto, apesar de não ser vinculante sua manifestação, o parecerista deveria ter apontado os riscos do projeto e destacado a importância da prévia celebração de instrumentos jurídicos com os parceleiros. Sua situação é agravada, na medida em que atuou não apenas no ajuste em apreço, mas também no Convênio 40/1997, responsável pelas transferências iniciais ao projeto.
56.	Portanto, rejeito a preliminar de ilegitimidade passiva do parecerista técnico.
57.	Procede a afirmação feita pelo Sr. Fernando Montenegro Cabral de Vasconcellos Filho, de que o objetivo do Convênio 76/1999 era garantir a continuação das obras do Projeto Santa Terezinha. Contudo, como condição prévia, era razoável exigir dele que examinasse os riscos de um novo aporte milionário por parte do Governo Federal. Ao assim não proceder, assumiu para si a responsabilidade de um novo desembolso de mais de R$ 10 milhões. 
58.	Adentrando nas razões recursais apresentadas pelo Sr. Rômulo de Macedo Vieira, não se exigiu uma completa e detalhada revisão das bases técnica e jurídica do Convênio 40/1997 (referente à primeira etapa do projeto) , mas que avaliasse a viabilidade de se fazer um novo aporte milionário, agora de maior magnitude ao que até então havia sido realizado. Aduz que lhe faltaria conhecimento especializado, mas, apesar de não ser conhecida sua formação acadêmica, presume-se o contrário, tanto que assumiu, por vontade própria, a Secretaria de Infraestrutura Hídrica do Ministério da Integração Nacional. 
59.	Ainda que não soubesse detalhes da Política Nacional de Irrigação - o que é de se estranhar em razão do cargo que ocupava -, constitui senso comum que o investimento público em imóveis de particulares deve ser feito com cautela.
60.	Não pode ser aceito o argumento apresentado pelo Sr. Rômulo de Macedo Vieira de que sua condenação em débito é indevida, dado não ter atuado com dolo ou erro grosseiro. A jurisprudência deste Tribunal consolidou-se no sentido de que a regra prevista no art. 28 da LINDB (Decreto-lei 4.657/1942) , que estabelece que o agente público só responderá pessoalmente por suas decisões ou opiniões técnicas em caso de dolo ou erro grosseiro, não se aplica à responsabilidade financeira por dano ao Erário. O dever de indenizar prejuízos aos cofres públicos permanece sujeito à comprovação de dolo ou culpa, sem qualquer gradação, tendo em vista o tratamento constitucional dado à matéria (art. 37, § 6º, da Constituição Federal) . Cito, nesse sentido, os Acórdão 11289/2021-TCU-Primeira Câmara, 5.547/2019-1ª Câmara e 2.768/2019-Plenário.
61.	Se não bastasse, tenho que a realização de obras de infraestrutura em terras particulares sem observar as normas de regência e sem equacionar os riscos já mencionados neste voto caracteriza uma grave negligência no trato da coisa pública, capaz de ser percebida por pessoas com diligência abaixo da normal. Ou seja, ainda que a regra prevista no art. 28 da LINDB fosse aplicável às ações de ressarcimento, a decisão recorrida estaria intacta. 
62.	Ao contrário do que alegam os Srs. Rômulo de Macedo Vieira e Pedro Luiz Teruel, a meu ver está demonstrado o nexo de causalidade entre as condutas de assinar o Convênio 76/1999, seu plano de trabalho e o 1º Termo Aditivo e o resultado danoso. Afinal, sob a ótica financeira, se não houvesse a pactuação desses instrumentos, não haveria lastro jurídico que permitisse à União desembolsar mais de R$ 10 milhões de reais e, consequentemente, não haveria o prejuízo imputado na decisão recorrida (de pouco mais de R$ 8,3 milhões) . 
63.	Os recorrentes dão a entender que não haveria outra possibilidade a não ser assinar esse ajuste e liberar a verba nele informada. Isso porque seu objeto seria a continuidade das obras de implantação do Projeto de Irrigação da Gleba Santa Terezinha. Com as devidas vênias, era razoável exigir dos recorrentes conduta diversa. A cada celebração de novo convênio, com previsão de novos aportes, deveriam os recorrentes certificarem-se de que os diversos riscos do empreendimento estavam devidamente equacionados, a começar pela assinatura dos contratos de exploração do lote com os beneficiários.
64.	Dito de outro modo, não é porque a obra foi iniciada e houve a liberação de R$ 9 milhões, por meio do Convênio 40/1997, que essa circunstância se torna um salvo conduto para a realização de novos, vultosos e injustificados investimentos no projeto. O investimento vertido no projeto, antes da celebração do Convênio 76/1999 e do 1º termo aditivo, era de R$ 9.006.470,55; depois, houve um significativo incremento de R$ 10.393.276,00.   
65.	Esse cenário faz-me crer que a situação dos recorrentes é diversa dos gestores que atuaram exclusivamente no 4º Termo Aditivo ao Convênio 76/1999 e que tiveram suas responsabilidades afastadas - caso dos Srs. Jesus Alfredo Ruiz Sulzer, ex-Secretário de Infraestrutura Hídrica do Ministério da Integração Nacional; Delcídio Amaral Gomez, ex-Secretário de Habitação e Infraestrutura de Mato Grosso do Sul; e Paulo Sérgio de Oliveira, ex-Diretor da Agência Estadual de Gestão de Empreendimentos. 
66.	É preciso rememorar que o Tribunal não afastou esse débito, tanto que condenou o Sr. Fernando Montenegro Cabral de Vasconcellos Filho pela quantia de R$ 1.016.962,24 (subitem 9.4.2 da deliberação recorrida) . Apenas se considerou que não seria razoável que os Srs. Jesus, Delcídio e Paulo Sérgio revisitassem as premissas de um projeto em que já haviam sido desembolsados mais de R$ 18 milhões (de um total R$ 19 milhões) , até porque os serviços que faltavam diziam respeito a itens complementares (instalações elétricas, testes e pré-operação dos sistemas, por exemplo) . 
67.	 O Sr. Pedro Luiz Teruel aduziu, no recurso, que a secretaria por ele chefiada (Secretaria Estadual de Obras Públicas, Habitação e Desenvolvimento Urbano de Mato Grosso do Sul) tinha por atribuição apenas a execução das obras, cabendo à outra Secretaria de Estado do Meio Ambiente e Desenvolvimento Sustentável) a elaboração dos estudos de viabilidade do projeto. 
68.	Sobre a questão, tenho que o argumento não está comprovado nos autos, pois o recorrente não fez juntar norma estadual com a divisão de atribuições. Ainda que tivesse apresentado, tenho que o prejuízo só foi viabilizado com a assinatura do contrato, do termo aditivo e do plano de trabalho, circunstância que justifica sua manutenção no polo passivo. Sobre a inclusão de outros jurisdicionados, afirmo que o TCU não está impedido de atribuir responsabilidade exclusivamente a um dos devedores solidários, que, se assim entender, pode entrar com ação regressiva contra os demais, pois a solidariedade passiva é instituto que visa a favorecer o credor, que pode exigir de um ou de todos os devedores a integralidade da dívida.
69.	Portanto, rejeito o recurso neste ponto. 
70.	Por fim, é importante ressaltar que a condenação do Sr. Pedro Luiz Teruel decorreu do não atingimento dos objetivos previstos no Convênio 76/1999 e isso ocorreu em razão da falta de mensuração dos riscos envolvidos, em especial da realização de investimentos em terras privadas sem a observância dos requisitos legais. A tese de que inexistiam pareceres técnicos questionando esses pontos é irrelevante, mas devo ressaltar que, antes da liberação dos recursos, o poder concedente registrou algumas críticas acerca da concepção do projeto, como a falta de planejamento e de propostas para exploração do empreendimento (peça 5, p. 253, do TC Processo 004.820/2011-8) . 
71.	Trata-se, na verdade, de mais uma evidência de que os problemas do projeto como um todo foram negligenciados.
72.	Ante todo o exposto, VOTO por que seja adotada a deliberação que ora submeto a este Colegiado.
TCU, Sala das Sessões, em 24 de agosto de 2022.
BENJAMIN ZYMLER 
Relator